---
title: "Taller 6 - ARIMA con datos atípicos"
#subtitle: ""
author: "Series Cronológicas 2024"
date: "Junio 2024"
#bibliography: [bibliografia.bib]
output:
  pdf_document:
    #toc: true
    fig_caption: true
    keep_tex: yes
    number_sections: yes
    citation_package: natbib
    extra_dependencies:
      bbm: null
      amsthm: null
      amsmath: null
      babel: spanish
      float: 
  html_document:
    df_print: paged
---

```{r setup, include = FALSE}

knitr::opts_chunk$set(echo = TRUE, tidy.opts = list(width.cutoff = 50), tidy = TRUE, fig.pos = 'H', out.extra = '',warning = FALSE,message = FALSE)

```

```{r, echo = FALSE}

# Cargamos las librerías
library(tidyverse)
library(here)
library(patchwork) # Para ordenar gráficos
library(forecast)
library(gridExtra)
library(readxl)
library(lmtest)
#install.packages("TSA")
library(TSA)
install.packages("tsoul")
library(tsoutliers)

```

```{r}

# Cargamos los datos
here()
pib <- read_xlsx(here("datos", "PIB empalmado.xlsx"),
                 sheet = "Final",
                 skip = 0) %>% 
  mutate(PIB = round(PIB, 2))

# Transformamos la serie a formato ts
pib <- ts(pib[,2], start = 1870, end = 2023)
frequency(pib)

```

# Exploración de los datos

```{r}

# Máximo valor observado y fecha en la que ocurrió
max(pib)
time(pib)[which.max(pib)]

# Mínimo valor observado y fecha en la que ocurrió
min(pib)
time(pib)[which.min(pib)]

```

```{r, fig.align = 'center', fig.cap = "Evolución del PIB anual a precios constantes entre 1870 y 2023.", fig.pos = 'H', warning = FALSE, message = FALSE}

# Graficamos la serie
autoplot(pib) +
  labs(x = "Año",
       y = "PIB (precios constantes)") +
  theme(panel.grid.minor = element_blank())

```

# Identificación del modelo


## Serie original

```{r, fig.align = 'center', fig.cap = "Funciones de Autocorrelación y Autocorrelación Parcial estimadas del PIB anual a precios constantes (1870-2023).", fig.pos = 'H'}
## que modelo puede funcionar, veo que no es estacionaria 
# FAC
# La serie no es estacionaria
pib_acf <- ggAcf(pib, lag.max = 24, type = "correlation") +
  labs(x = "Rezago",
       y = "Autocorrelación",
       title = "")

# FACP
pib_pacf <- ggAcf(pib, lag.max = 24, type = "partial") +
  labs(x = "Rezago",
       y = "Autocorrelación parcial",
       title = "")

grid.arrange(pib_acf, pib_pacf)

```
Como no es estacionaria, le aplicamos la primera diferencia 
## Serie en logaritmos

```{r, fig.align = 'center', fig.cap = "Evolución del logaritmo del PIB anual a precios constantes entre 1870 y 2023.", fig.pos = 'H', warning = FALSE, message = FALSE}

# Aplicamos logaritmos a la serie para linealizar la tendencia
lpib <- log(pib)

# Volvemos a graficar la serie
autoplot(lpib) +
  labs(x = "Año",
       y = "Ln(PIB)") +
  theme(panel.grid.minor = element_blank())

```

## Serie diferenciada

```{r, fig.align = 'center', fig.cap = "Evolución del logaritmo del PIB anual a precios constantes entre 1870 y 2023.", fig.pos = 'H', warning = FALSE, message = FALSE}

# Suponemos que la serie tiene una raíz unitaria y no una tendencia determinística (habría que testear la existencia de raíces unitarias)

# Diferenciamos la serie en logaritmos (primera diferencia)
dpib <- diff(log(pib))

# Volvemos a graficar la serie
autoplot(dpib) +
  labs(x = "Año",
       y = "Primera diferencia de Ln(PIB)") +
  theme(panel.grid.minor = element_blank())

```
La mserie tiene cierta regularidad pero no tiene crecienmiento, queda al rededor del 0. 
Se logra el objetivo, de que la serie sea estacionario, si bien en el grafico se ve que no hay crecimiento.
Vemos la estacionariedad en el FAC Y FACP
Parece ser estacionaria.
Hay algunas correlaciones, las que salen del IC (como el 16), no tiene sentido prestable atencion. 
en el correlograma parial en el 7 tambien pasa algo.
Hay outliers que afectan la estimacion 

Del 50 para atras o para adelante puede ser el corte para analizar. 
```{r, fig.align = 'center', fig.cap = "Funciones de Autocorrelación y Autocorrelación Parcial estimadas para la primera diferencia del logaritmo del PIB anual a precios constantes (1870-2023).", fig.pos = 'H'}


# FAC
# La serie no es estacionaria
dpib_acf <- ggAcf(dpib, lag.max = 24, type = "correlation") +
  labs(x = "Rezago",
       y = "Autocorrelación",
       title = "")

# FACP
dpib_pacf <- ggAcf(dpib, lag.max = 24, type = "partial") +
  labs(x = "Rezago",
       y = "Autocorrelación parcial",
       title = "")

grid.arrange(dpib_acf, dpib_pacf)

```

```{r}

modelo2 <- Arima(y = dpib,
order = c(1, 1, 1),
lambda =0, ## trabajamos con la serie en logaritmo 
method="ML",biasadj=TRUE, include.constant = TRUE) # INCLUIMOS LA CTE 

coeftest(modelo2)

## que pasa si le sacamos la constante?



modelo2.0 <- Arima(y = dpib,
order = c(1, 1, 1),
lambda =0, ## trabajamos con la serie en logaritmo 
method="ML",biasadj=TRUE) 
coeftest(modelo2.0)




modelo3.0 <- Arima(y = dpib,
order = c(0, 1, 1),
lambda =0, ## trabajamos con la serie en logaritmo 
method="ML") 
coeftest(modelo3.0)

?Arima

## ver la etapa del diagnostico, autocorrelograma de los residuos.


#el probmela es que el coeficiente del MA y AR es aprox 1 
#esta sobre parametrizando, 

```

$$(1-L)(1-\phi L)LnY_t=(1+\theta L)\epsilon_t +c$$
se va el primero y el segundo termino de la seguenda igualdad 



una alternativa del modelo es $$\delta Y_t=c + \epsilon_t$$
el delta es la variacion (diferencia)





hacer graficos de los residuos 



```{r}
residuos = modelo3.0$residuals




residuos %>% autoplot() + labs(x = "Fecha",
y = "Residuos") + geom_hline(yintercept = 0, color = "red")



## residuos estandarizados 


residuos2_est <- residuos/sqrt(modelo3.0$sigma2)
residuos %>% autoplot() +
labs(x = "Fecha",
y = "Residuos estandarizados", title = "PIB comercio") +
geom_hline(yintercept = 0, color = "black") + geom_hline(yintercept = 3, color = "red", linetype = "dotted") + geom_hline(yintercept = -3, color = "red", linetype = "dotted")
```

Volvemos al proceso de ver los residuos 
```{r}

```




```{r}
## agremos un A0 en 1872
AO1872=rep(0,length(pib))
#A01872[which.max(abs(res)]
```
 Siempre me pregunta son outliers estan correlacionados, se cumple el supeusto de normalidad de los residuos?
 siempre veo los residuos.
 


```{r}
ggplot(data = residuos) +
geom_histogram(aes(x = residuos, y = ..density..)) + stat_function(fun = dnorm,
args = list(mean = mean(residuos), sd = sd(residuos)),
col = "red",
size = 1) + labs(x = "Residuos",
       y = "Densidad") 


```
```{r}

shapiro.test(residuos)

```






Modelo intervenido 

(0,1,1)Ln . AO1888,LS1872 \rightarrow \hat{\sigma_{\epsilon}}^2 = 0.0042
(0,1,1)Ln A01888,A01872 \rightarrow \gamma^2 = o.0043



```{r}
AO1872=rep(0,length(pib))
A01888= rep(0,length(pib))

pib
modelo3.1 <- Arima(y = pib,
order = c(1, 1, 0),
lambda =0,
## trabajamos con la serie en logaritmo 
method="ML")



residuos = modelo3.1$residuals




residuos %>% autoplot() + labs(x = "Fecha",
y = "Residuos") + geom_hline(yintercept = 0, color = "red")

```

```{r}
dpib_acf <- ggAcf(residuos, lag.max = 24, type = "correlation") +
  labs(x = "Rezago",
       y = "Autocorrelación",
       title = "")

# FACP
dpib_pacf <- ggAcf(residuos, lag.max = 24, type = "partial") +
  labs(x = "Rezago",
       y = "Autocorrelación parcial",
       title = "")
```

```{r}
ggplot(data = residuos) +
geom_histogram(aes(x = residuos, y = ..density..)) + stat_function(fun = dnorm,
args = list(mean = mean(residuos), sd = sd(residuos)),
col = "red",
size = 1) + labs(x = "Residuos",
       y = "Densidad") 
```

## Modelo intervenido 

```{r}
## ver
AO1872=rep(0,length(pib))
A01888= rep(0,length(pib))
modelo_int <- Arima(y = pib,
order = c(1, 1, 0),
xreg =cbind(AO1888,AO1872),
lambda =0,
## trabajamos con la serie en logaritmo 
method="ML",
)
```




cuando metes los outliers los desvios van bajando

0.004 es lo que dio el sigma cuadrado intervenido A0 + LS 