---
title: "Taller 0 - Introducción"
subtitle: "Adaptado del taller 2022 de Federico Molina"
author: "Series Cronológicas 2024"
date: "Marzo 2024"
#bibliography: [bibliografia.bib]
output:
  pdf_document:
    #toc: true
    fig_caption: true
    keep_tex: yes
    number_sections: yes
    citation_package: natbib
    extra_dependencies:
      bbm: null
      amsthm: null
      amsmath: null
      babel: spanish
      float: 
  html_document:
    df_print: paged
---

```{r setup, include = FALSE}

knitr::opts_chunk$set(echo = TRUE, tidy.opts = list(width.cutoff = 50), fig.pos = 'H', out.extra = '', warning = FALSE, message = FALSE)

```

En este taller, se introduce el lenguaje de programación de R y el entorno integrado de desarrollo, RStudio. Además, se presenta el formato de archivos *.Rmd*, que permite generar archivos autocontenidos de texto y código.

# Directorios y proyectos

Los archivos de datos se cargan en forma **condicional** a la ruta en la que se encuentran. Por lo tanto, es necesario conocer el directorio en el que se está trabajando. Para ello, se usa la función `getwd()`. Para cambiarlo, puede utilizarse `setwd()` o bien utilizar el menú de RStudio: `Session/Set working directory/Choose directory...`.

```{r}

# Obtenemos el directorio en el que estamos trabajando
getwd()

```

Para facilitar el manejo de directorios y facilitar la reproducibilidad de los *scripts*, es recomendable trabajar con proyectos. Al abrir un proyecto de R, se fija el directorio en la carpeta en la que se encuentre el archivo *.Rproj*, independientemente del sistema operativo que se tenga (Linux, Windows, etc.).

Para crear un nuevo proyecto desde el menú de opciones, se debe seleccionar la opción `New Project` dentro de `File`. Existen tres opciones:

* **New Directory:** Permite crear un proyecto en una nueva carpeta.
* **Existing Directory:** Crea el proyecto en una carpeta ya existente.
* **Version Control:** Crea un proyecto asociado a Git y Github.

Es recomendable que el nombre del proyecto no tenga **espacios** ni **caracteres especiales**.

# Librerías

Muchas de las funciones con las que se trabajará no se encuentran en el R base, sino que pertenecen a paquetes que deben ser instalados antes de ser utilizados por primera vez mediante la función `install.packages()`. Posteriormente, debe cargárselos cada vez que se los quiera usar con la función `library()`. También es posible utilizar únicamente una función sin cargar todo el paquete que la contiene mediante comandos de la forma `library::function(...)`.

```{r}

# Cargamos las librerías
# Si tenemos que instalar paquetes, usamos install.packages("")

library(tidyverse)
library(here) # Para fijar el directorio
library(data.table)

# Para trabajar con series de tiempo
library(fable)
library(zoo)
library(tsibble)
library(tsibbledata)
# tsibbledata::gafa_stock
# tsibbledata::aus_livestock

```

# Archivos R Markdown

Los *scripts* más básicos de R tienen extensión *.R*. En ellos, se escribe directamente el código y sus comentarios. Por su parte, los archivos R Markdown, de formato *.Rmd*, permiten integrar secciones de código y texto para luego compilarlo en diferentes formatos (pdf, html, docx, etc.). Esto permite generar un archivo autocontenido con todo el análisis realizado, lo cual contribuye a su reproducibilidad.

Los archivos R Markdown se componen de diferentes partes:

* **YAML:** Se encuentra al inicio del archivo y permite especificar distintos aspectos del archivo tales como el título, el autor, la fecha y el tipo de archivo de compilación, entre muchos otros.
* **Chunks** Se trata de la sección especial en la que se encuentra el código. En cada *chunk*, pueden definirse distintos aspectos tales como si mostrar o no el código en el archivo compilado o si ejecutar o no el código.
* **Texto:** Se ubica fuera de los *chunks* y funciona de manera muy similar a LaTex: las fórmulas se escriben de la misma manera, se pueden crear referencias cruzadas y agregar archivos *.bib* con la bibliografía, etc.

# Lectura de datos

En R, pueden importarse datos en una gran variedad de formatos como por ejemplo *.dta*, *.xlsx*, *.xls* y *.csv*. Por defecto, los datos rectangulares se cargan con la clase *data.frame*, aunque esto puede cambiarse dependiendo del tipo de información con la que se esté trabajando. Por ejemplo, los datos para mapas se guardan con una clase y formato diferente.

Dependiendo del formato de los datos que se deseen importar, se deben utilizar distintas librerías:

```{r, eval=FALSE}

# Algunas funciones para cargar datos
utils::read.table()
data.table::fread()
readr::read_csv()
haven::read_dta()

```

Para facilitar el manejo de archivos dentro del directorio en el que se esté trabajando, es útil usar la función `here()`, la cual permite especificar su ubicación a la hora cargar los datos. Esta función utiliza la misma sintaxis sin importar el sistema operativo, lo que contribuye a la reproducibilidad del código.

# Manipulación de datos

Para manipular datos, pueden usarse únicamente las funciones de R base, o bien utilizarse librerías especializadas como `dplyr` como parte de `tidyverse`.

Dentro de `tidyverse`, existe la librería `magrittr`, la cual permite utilizar el operador "pipe", que permite aplicar sucesivamente funciones a un conjunto de datos:

```{r, eval = FALSE}

# En R base
sum(length(unique(x)))

# Utilizando pipes
x %>%
  unique %>% 
  length() %>% 
  sum()

```

# Series de tiempo con R

Para trabajar con series temporales en R base, se suele trabajar con objetos de clase `ts`. Sin embargo, existen otras librerías en R que permiten trabajar más fácilmente con múltiples series simultáneamente (`xts`, `zoo`, `fable`, etc.):

```{r, eval = FALSE}

# Posibles funciones para definir series temporales
xts::xts()
zoo::zoo()
tsibble::tsibble()

```

# Ejemplo - Estadísticas de tráfico áereo

## Lectura de datos

```{r}

# Cargamos un csv
dt <- data.table::fread(here("Taller0_introduccion","Air_Traffic_Passenger_Statistics.csv"))

# Corregimos los nombres de las variables (quitamos espacios, mayúsculas, caraceres especiales, etc.)
names(dt)
setnames(dt, names(dt), janitor::make_clean_names(names(dt)))
names(dt)

# Trabajamos con datos de clase data.frame
class(dt)

```

## Manipulación de datos

```{r}

# Renombramos distintas variables y convertimos la variable "date" en formato fecha
dt <- dt %>% 
  rename(date = activity_period,
         airline = operating_airline,
         passenger = passenger_count,
         region = geo_region) %>% 
  mutate(date = as.Date(paste0(date, 01), format = "%Y%m%d"))

head(dt)
tail(dt)

```

## Gráficas

```{r, fig.align = 'center', fig.cap = "Evolución en la cantidad de pasajeros por aerolínea y región entre julio de 2005 y junio de 2022.", fig.pos = 'H'}

# Obtenemos los totales de pasajeros por fecha, aerolínea y región y graficamos
dt %>% 
  group_by(date, airline, region) %>% 
  summarise(passenger_sum = sum(passenger)) %>% 
  ggplot(aes(x = date, y = passenger_sum, color = airline)) +
  geom_line(show.legend = FALSE) + # Demasiadas aerolíneas para mantener leyendas
  facet_wrap(~region, scales = "free_y") + # Dejamos libre la escala de las ordenadas
  labs(x = "Fecha",
       y = "Cantidad de pasajeros")

```

```{r, fig.align = 'center', fig.cap = "Cantidad mensual de vuelos para los años 2005 a 2022.", fig.pos = 'H'}

# Obtenemos los totales de vuelos por mes y año y graficamos
dt %>% 
  group_by(date) %>% 
  summarise(n = n()) %>% 
  ggplot(aes(x = month(date), y = n, color = factor(year(date)))) +
  geom_line() +
  scale_x_continuous(n.breaks = 12) +
  labs(x = "Mes",
       color = "Año") +
  theme(panel.grid.minor = element_blank())

```

## Una serie - Formato `ts`

```{r, fig.align = 'center', fig.cap = "Evolución mensual en la cantidad de vuelos entre 2005 y 2022.", fig.pos = 'H'}

# Obtenemos la cantidad mensual de vuelos
library(ggfortify) # Para que funcione la función autoplot()
dt %>% 
  group_by(date) %>% 
  summarise(n = n()) %>%
  select(n) %>% 
  ts(start = c(2005, 7), frequency = 12) %>% # Tranformamos los datos a clase ts
  autoplot() + # Análogo a ggplot para series de tiempo
  labs(x = "Año",
       y = "Vuelos")

```

El parámetro `frequency` define la cantidad de observaciones por unidad de tiempo. Si se considera la frecuencia por año, se tiene:

* **Diaria:** 365
* **Semanal:** 52 (o 365.25/7 = 52.18 por el año bisiesto)
* **Mensual:** 12
* **Trimestral:** 4
* **Anual:** 1

## Múltiples series - Formato `tsibble`

```{r}

dt_tsibble <- dt %>% 
  group_by(date, airline, region) %>% 
  summarise(passenger_sum = sum(passenger)) %>% 
  as_tsibble(key = c("airline", "region"), index = date) # Con key se especifica cuál es la serie y con index a qué período corresponde cada observación

```

```{r, fig.align = 'center', fig.cap = "Evolución en la cantidad de pasajeros por aerolínea y región entre julio de 2005 y junio de 2022.", fig.pos = 'H'}

# Para graficar las series en un tsibble necesitamos la librería fable
dt_tsibble %>% 
  autoplot(show.legend = FALSE) +
  facet_wrap(~region, scales = "free_y") +
labs(x = "Fecha",
       y = "Cantidad de pasajeros")

```
