---
title: "Taller 5 - Datos atípicos"
#subtitle: ""
author: "Series Cronológicas 2024"
date: "Mayo 2024"
#bibliography: [bibliografia.bib]
output:
  pdf_document:
    #toc: true
    fig_caption: true
    keep_tex: yes
    number_sections: yes
    citation_package: natbib
    extra_dependencies:
      bbm: null
      amsthm: null
      amsmath: null
      babel: spanish
      float: 
  html_document:
    df_print: paged
---

```{r setup, include = FALSE}

knitr::opts_chunk$set(echo = TRUE, tidy.opts = list(width.cutoff = 50), fig.pos = 'H', out.extra = '',warning = FALSE,message = FALSE)

```

```{r, echo = FALSE}

# Cargamos las librerías
library(tidyverse)
library(here)
library(forecast)
library(gridExtra)
library(readxl)
library(lmtest)
library(tsoutliers)

```

```{r, echo = FALSE}

# Cargamos los datos

# PIB comercio, alojamiento y suministro de comidas y bebidas
# Serie trimestral en millones de pesos a precios constantes de 2016
pib <- read_excel(here("Taller5_atipicos", "PIB_sectorial.xlsx"),
                  sheet = "Series", # Hoja del Excel
                  col_names = c("Fecha","Agro","Industria",
                                "Energía","Construcción","Comercio",
                                "Transporte"), # Nombres de columnas
                  skip = 1) # Saltear primera fila

comercio <- ts(data = pib$Comercio,
               start = c(2016,1),
               end = c(2023,4),
               frequency = 4)

```

# Exploración de los datos

```{r, fig.align = 'center', fig.cap = "Evolución del PIB del sector Comercio, alojamiento y suministro de comidas y bebidas (millones de pesos a precios constantes de 2016) entre 2016 y 2023.", fig.pos = 'H', warning = FALSE, message = FALSE}

# Graficamos la serie PIB Comercio
autoplot(comercio) +
  labs(x = "Fecha",
       y = "PIB Comercio") +
  scale_x_continuous(breaks = 2016:2024) +
  theme(panel.grid.minor = element_blank())

```

# Identificación y estimación del modelo

```{r, fig.align = 'center', fig.cap = "Funciones de Autocorrelación y Autocorrelación Parcial estimadas del PIB del sector Comercio, alojamiento y suministro de comidas y bebidas (millones de pesos a precios constantes de 2016) entre 2016 y 2023.", fig.pos = 'H'}

# FAC (no descartamos estacionariedad)
comercio_acf <- ggAcf(comercio, lag.max = 24, type = "correlation") +
  labs(x = "Rezago",
       y = "Autocorrelación",
       title = "")

# FACP
comercio_pacf <- ggAcf(comercio, lag.max = 24, type = "partial") +
  labs(x = "Rezago",
       y = "Autocorrelación parcial",
       title = "")

grid.arrange(comercio_acf, comercio_pacf)

```

```{r}

# Dada la forma de la FAC y la FACP, un posible modelo es un AR(2).

# AR(2)
modelo1 <- Arima(y = comercio, # Datos para estimar
                 order = c(2, 0, 0), # Orden del modelo (suponemos estacionariedad)
                 lambda = NULL) # Trabajamos con la serie sin transformar

coeftest(modelo1)

# Probamos un AR(2) con phi1 = 0
modelo1 <- Arima(y = comercio,
                 order = c(2, 0, 0),
                 lambda = NULL,
                 fixed = c(0, NA, NA))

summary(modelo1)
coeftest(modelo1)
coefci(modelo1)
autoplot(modelo1)

# Nos quedamos con un modelo sin phi1

```

```{r, fig.align = 'center', fig.cap = "PIB del sector Comercio, alojamiento y suministro de comidas y bebidas (millones de pesos a precios constantes de 2016) entre 2016 y 2023 y valores ajustados para un modelo AR(2). La línea negra corresponde a los valores reales y la azul a los ajustados.", fig.pos = 'H'}

# Graficamos la serie y los valores ajustados

fit1 <- autoplot(comercio) +
  autolayer(modelo1$fitted, color = "blue") +
  labs(x = "Fecha",
       y = "PIB Comercio",
       title = "Modelo AR(2)")

fit1

```

# Diagnóstico del modelo

## Análisis gráfico de los residuos

```{r}

# Guardamos los residuos del modelo
residuos1 <- modelo1$residuals

# Buscamos los residuos máximos y mínimos

max(residuos1)
which.max(residuos1)
time(residuos1)[which.max(residuos1)] # Junio de 2022

min(residuos1)
which.min(residuos1)
time(residuos1)[which.min(residuos1)] # Junio de 2020

```

```{r, fig.align = 'center', fig.cap = "Residuos de un modelo AR(2) para el PIB del sector Comercio, alojamiento y suministro de comidas y bebidas (millones de pesos a precios constantes de 2016) entre 2016 y 2023.", fig.pos = 'H'}

# Graficamos los residuos
residuos1 %>% autoplot() +
  labs(x = "Fecha",
      y = "Residuos") +
  geom_hline(yintercept = 0, color = "red")

```

```{r, fig.align = 'center', fig.cap = "Residuos estandarizados de un modelo AR(2) para el PIB del sector Comercio, alojamiento y suministro de comidas y bebidas (millones de pesos a precios constantes de 2016) entre 2016 y 2023.", fig.pos = 'H'}

# Residuos estandarizados
residuos1_est <- residuos1/sqrt(modelo1$sigma2)
residuos1_est %>% autoplot() +
  labs(x = "Fecha",
       y = "Residuos estandarizados",
       title = "PIB comercio") +
  geom_hline(yintercept = 0, color = "black") +
  geom_hline(yintercept = 3, color = "red", linetype = "dotted") +
  geom_hline(yintercept = -3, color = "red", linetype = "dotted")

time(residuos1_est)[which.max(residuos1_est)] # Junio de 2022

```

## Autocorrelación de los residuos

### FAC y FACP de los residuos

```{r, fig.align = 'center', fig.cap = "Funciones de Autocorrelación y Autocorrelación Parcial estimadas de los residuos de un modelo AR(2) para el PIB del sector Comercio, alojamiento y suministro de comidas y bebidas (millones de pesos a precios constantes de 2016) entre 2016 y 2023.", fig.pos = 'H'}

# FAC
residuos_acf <- ggAcf(residuos1, lag.max = 24, type = "correlation") +
  labs(x = "Rezago",
       y = "Autocorrelación",
       title = "")

# FACP
residuos_pacf <- ggAcf(residuos1, lag.max = 24, type = "partial") +
  labs(x = "Rezago",
       y = "Autocorrelación parcial",
       title = "")

grid.arrange(residuos_acf, residuos_pacf)

# Otra posibilidad es graficar a la vez los residuos, su FAC y su FACP
# checkresiduals(residuos1)
# tsdisplay(residuos1)

```

### Contraste de autocorrelación de los residuos

```{r}

# Test de Ljung-Box

# Se rechaza la hipótsis nula de no autocorrelación de los residuos
Box.test(residuos1,
         lag = 10,
         type = "Ljung-Box",
         fitdf = 2) # p + q de un modelo ARMA(p,q)

```

## Normalidad de los residuos

### QQ-plot de los residuos

```{r, fig.align = 'center', fig.cap = "QQ-plot de los residuos de un modelo AR(2) para el PIB del sector Comercio, alojamiento y suministro de comidas y bebidas (millones de pesos a precios constantes de 2016) entre 2016 y 2023.", fig.pos = 'H'}

# Armamos el QQ-plot de los residuos
ggplot(residuos1, aes(sample = residuos1)) + 
  stat_qq() + 
  stat_qq_line(color = "red") +
  labs(x = "Cuantiles teóricos",
       y = "Cuantiles de la muestra")

```

### Histograma de los residuos

```{r, fig.align = 'center', fig.cap = "Histograma de los residuos de un modelo AR(2) para el PIB del sector Comercio, alojamiento y suministro de comidas y bebidas (millones de pesos a precios constantes de 2016) entre 2016 y 2023. La línea roja corresponde a una densidad normal con media y desvío muestrales igual al de los residuos.", fig.pos = 'H'}

# Hacemos un histograma de los residuos
ggplot(data = residuos1) +
  geom_histogram(aes(x = residuos1, y = ..density..)) +
  stat_function(fun = dnorm,
                args = list(mean = mean(residuos1),
                            sd = sd(residuos1)),
                col = "red",
                size = 1) +
  labs(x = "Residuos",
       y = "Densidad")

```

### Contrastes de normalidad de los residuos

```{r}

# Tests de Shapiro y Jarque-Bera
# Se rechaza la hipótesis nula de normalidad dado que hay outliers
shapiro.test(residuos1)
JarqueBera.test(residuos1)

```

# Intervención de outliers

## Identificación de outliers

```{r}

# Probamos una función de detección automática de outliers
outliers_comercio <- tso(comercio, tsmethod = "arima",
                         args.tsmethod = list(order = c(2, 0, 0),
                                              seasonal = list(order = c(0, 0, 0))))
outliers_comercio

# Graficamos el efecto del outlier AO
plot.tsoutliers(outliers_comercio)

# Obtenemos la indicatriz para incluir como regresor externo
xreg <- outliers.effects(outliers_comercio$outliers, length(comercio))
xreg

```

## Reestimación del modelo

```{r}

# Reestimamos el modelo
modelo2 <- Arima(y = comercio,
                 order = c(2, 0, 0),
                 lambda = NULL,
                 xreg = xreg,
                 fixed = c(0, NA, NA, NA))

summary(modelo2)
coefci(modelo2)
coeftest(modelo2)

```
## Diagnóstico del modelo

```{r}

# Guardamos los residuos del modelo
residuos2 <- modelo2$residuals

# Buscamos los residuos máximos y mínimos

max(residuos2)
which.max(residuos2)
time(residuos2)[which.max(residuos2)] # Junio de 2022

min(residuos2)
which.min(residuos2)
time(residuos1)[which.min(residuos2)] # Junio de 2018

```

```{r, fig.align = 'center', fig.cap = "Residuos de un modelo AR(2) intervenido para el PIB del sector Comercio, alojamiento y suministro de comidas y bebidas (millones de pesos a precios constantes de 2016) entre 2016 y 2023.", fig.pos = 'H'}

# Graficamos los residuos
residuos2 %>% autoplot() +
  labs(x = "Fecha",
      y = "Residuos") +
  geom_hline(yintercept = 0, color = "red")

```

```{r, fig.align = 'center', fig.cap = "Residuos estandarizados de un modelo AR(2) intervenido para el PIB del sector Comercio, alojamiento y suministro de comidas y bebidas (millones de pesos a precios constantes de 2016) entre 2016 y 2023.", fig.pos = 'H'}

# Residuos estandarizados
residuos2_est <- residuos2/sqrt(modelo2$sigma2)
residuos2_est %>% autoplot() +
  labs(x = "Fecha",
       y = "Residuos estandarizados",
       title = "PIB comercio") +
  geom_hline(yintercept = 0, color = "black") +
  geom_hline(yintercept = 3, color = "red", linetype = "dotted") +
  geom_hline(yintercept = -3, color = "red", linetype = "dotted")

```

```{r, fig.align = 'center', fig.cap = "Funciones de Autocorrelación y Autocorrelación Parcial estimadas de los residuos de un modelo AR(2) intervenido para el PIB del sector Comercio, alojamiento y suministro de comidas y bebidas (millones de pesos a precios constantes de 2016) entre 2016 y 2023.", fig.pos = 'H'}

# FAC
residuos_acf <- ggAcf(residuos2, lag.max = 24, type = "correlation") +
  labs(x = "Rezago",
       y = "Autocorrelación",
       title = "")

# FACP
residuos_pacf <- ggAcf(residuos2, lag.max = 24, type = "partial") +
  labs(x = "Rezago",
       y = "Autocorrelación parcial",
       title = "")

grid.arrange(residuos_acf, residuos_pacf)

```

```{r}

# Test de Ljung-Box

# Se rechaza la hipótsis nula de no autocorrelación de los residuos
Box.test(residuos2,
         lag = 10,
         type = "Ljung-Box",
         fitdf = 2) # p + q de un modelo ARMA(p,q)

```

```{r, fig.align = 'center', fig.cap = "QQ-plot de los residuos de un modelo AR(2) intervenido para el PIB del sector Comercio, alojamiento y suministro de comidas y bebidas (millones de pesos a precios constantes de 2016) entre 2016 y 2023.", fig.pos = 'H'}

# Armamos el QQ-plot de los residuos
ggplot(residuos2, aes(sample = residuos2)) + 
  stat_qq() + 
  stat_qq_line(color = "red") +
  labs(x = "Cuantiles teóricos",
       y = "Cuantiles de la muestra")

```

```{r, fig.align = 'center', fig.cap = "Histograma de los residuos de un modelo AR(2) intervenido para el PIB del sector Comercio, alojamiento y suministro de comidas y bebidas (millones de pesos a precios constantes de 2016) entre 2016 y 2023. La línea roja corresponde a una densidad normal con media y desvío muestrales igual al de los residuos.", fig.pos = 'H'}

# Hacemos un histograma de los residuos
ggplot(data = residuos2) +
  geom_histogram(aes(x = residuos2, y = ..density..)) +
  stat_function(fun = dnorm,
                args = list(mean = mean(residuos2),
                            sd = sd(residuos2)),
                col = "red",
                size = 1) +
  labs(x = "Residuos",
       y = "Densidad")

```

```{r}

# Tests de Shapiro y Jarque-Bera
# No se rechaza la hipótesis nula de normalidad dado que hay outliers
shapiro.test(residuos2)
JarqueBera.test(residuos2)

```

# Validación del modelo

## Errores de predicción a un paso dentro de la muestra

```{r}

# Obtenemos medidas de los errores de predicción a un paso dentro de la muestra (residuos)

accuracy(modelo2)

```

## Ajuste fuera de la muestra

```{r}

# Definimos una muestra de entrenamiento ("training set") hasta 2022 inclusive
train_comercio <- window(comercio, end = c(2022,4))

# Dejamos los datos de 2023 como conjunto de entrenamiento ("test set")
test_comercio <- window(comercio, start = 2023)
n <- length(test_comercio)

# Cortamos el regresor correspondiente al TC
xreg_train <- xreg[1:length(train_comercio)]
xreg_test <- xreg[(length(train_comercio)+1):length(comercio)]

```

```{r}

# Estimamos los modelos para el training set

modelo2_train <- Arima(y = train_comercio,
                 order = c(2, 0, 0),
                 lambda = NULL,
                 xreg = xreg_train,
                 fixed = c(0, NA, NA, NA))

```

```{r}

# Predecimos fuera de la muestra (el horizonte de predicción
# será igual al largo del test set)

pred2_test <- forecast(modelo2_train, h = n, xreg = xreg_test)

```

```{r, fig.align = 'center', fig.cap = "Predicciones en el conjunto de prueba del PIB del sector Comercio, alojamiento y suministro de comidas y bebidas (millones de pesos a precios constantes de 2016) para un modelo AR(2) intervenido. La línea azul corresponde a las predicciones.", fig.pos = 'H'}

# Graficamos las predicciones obtenidas

grafico_pred2_test <- autoplot(pred2_test) +
  autolayer(comercio, color = "black") +
  labs(x = "Fecha",
       y = "PIB Comercio",
       title = "")

grafico_pred2_test

```

```{r}

# Obtenemos medidas de los errores de predicción fuera de la muestra
# El segundo argumento de la función accuracy() corresponde al 
# verdadero valor de la serie (conjunto de prueba)

accuracy(pred2_test, test_comercio)

```
 