---
title: "Taller 5 - simulación de datos atípicos"
subtitle: "Adaptado del taller 2022 de Federico Molina"
author: "Series Cronológicas 2024"
date: "Mayo 2024"
#bibliography: [bibliografia.bib]
output:
  pdf_document:
    #toc: true
    fig_caption: true
    keep_tex: yes
    number_sections: yes
    citation_package: natbib
    extra_dependencies:
      bbm: null
      amsthm: null
      amsmath: null
      babel: spanish
      float: 
  html_document:
    df_print: paged
---

```{r setup, include = FALSE}

knitr::opts_chunk$set(echo = TRUE, tidy.opts = list(width.cutoff = 50), fig.pos = 'H', out.extra = '',warning = FALSE,message = FALSE)

```

```{r, echo = FALSE}

# Cargamos las librerías
library(tidyverse)
library(here)
library(patchwork) # Para ordenar gráficos
library(forecast)
library(gridExtra)
library(readxl)
library(lmtest)
library(TSA)
library(tsoutliers)
# library(xts)

# Fijamos una semilla para simular
set.seed(12345)

```

# Introducción

En este taller, se simula un modelo AR(2) y se introduce distintos tipos de *outliers* (aditivos, cambio transitorio y cambio de nivel) y se analiza su impacto en el proceso de modelización. La presencia de un dato atípico afectará la estimación del modelo y probablemente dejará de cumplirse el supuesto de normalidad de los residuos, con lo cual también la inferencia sobre los coeficientes y la capacidad predictiva del modelo se verán afectadas. Para remediar esta situación, será necesario intervenir el modelo mediante la inclusión de un regresor externo en la estimación del modelo.

# Simulación e introducción de un dato atípico

```{r}

# Simulamos un proceso AR(2) con media 2 y desvío estándar 0,07
# Todavía no introducimos el cambio de nivel
phi_1 <-  -0.5
phi_2 <- 0.4
media <- 2
desvio <- 0.07
N <- 200

yt <- arima.sim(n = N,
                model = list(ar = c(phi_1, phi_2)),
                mean = media,
                sd = desvio)

```

```{r, fig.align = 'center', fig.cap = "Simulación de un proceso AR(2).", fig.pos = 'H', warning = FALSE, message = FALSE}

# Graficamos la serie simulada, su FAC y su FACP
grafico_yt <- autoplot(yt) +
  labs(x = "Observación",
       y = "Valor") +
  theme(panel.grid.minor = element_blank())

yt_acf <- ggAcf(yt, lag.max = 50, type = "correlation") +
  labs(x = "Rezago",
       y = "Autocorrelación",
       title = "")

yt_pacf <- ggAcf(yt, lag.max = 50, type = "partial") +
  labs(x = "Rezago",
       y = "Autocorrelación parcial",
       title = "")

grafico_yt / (yt_acf + yt_pacf)

```

## Atípico aditivo (AO)

Cuando se advierte un punto raro que afecta únicamente una observación de la serie, se está en presencia de un *outlier* de tipo AO. Sea $W_A$ el impacto asociado al punto raro, $I_t^h$ una variable externa que indica su ocurrencia en el momento h y $\Psi(L)\varepsilon_t$ un proceso estacionario, el proceso resultante $Z_t$ puede escribirse como:
$$ Z_t = W_A I_t^h + \Psi(L)\varepsilon_t $$
La variable $I_t^h$ vale uno en el momento h y cero en todos los demás:
$$ 
I_t = \left\{
\begin{array}{ll}
1 & \mathrm{si\ } t = h \\
0 & \mathrm{en\ otro\ caso}
\end{array}
\right.
$$

```{r}

# Introducimos un AO en la observación 100
quiebre <- 100
I <- rep(0, N)
I[quiebre] <- 1
zt_AO <- yt
zt_AO <- 0.4 * I + yt

```

```{r, fig.align = 'center', fig.cap = "Efecto de la introducción de un dato atípico AO en el proceso AR(2).", fig.pos = 'H', warning = FALSE, message = FALSE}

# Graficamos la serie con un AO, su FAC y su FACP
grafico_zt_AO <- autoplot(zt_AO, color = "red") +
  labs(x = "Observación",
       y = "Valor") +
  theme(panel.grid.minor = element_blank()) +
  autolayer(yt, color = "black")

zt_AO_acf <- ggAcf(zt_AO, lag.max = 50, type = "correlation") +
  labs(x = "Rezago",
       y = "Autocorrelación",
       title = "")

zt_AO_pacf <- ggAcf(zt_AO, lag.max = 50, type = "partial") +
  labs(x = "Rezago",
       y = "Autocorrelación parcial",
       title = "")

grafico_zt_AO / (zt_AO_acf + zt_AO_pacf)

```

## Cambio transitorio (TC)

Los valores atípicos del tipo TC corresponden a cambios transitorios que tienen un impacto máximo al comienzo y luego se diluyen de forma exponencial a medida que transcurre el tiempo. Sea $W_{TC}$ el impacto asociado al punto raro, $I_t^h$ una variable externa que indica su ocurrencia a partir del momento h y $\Psi(L)\varepsilon_t$ un proceso estacionario, el proceso resultante $Z_t$ puede escribirse como:
$$ Z_t = W_{TC} I_t^h + \Psi(L)\varepsilon_t $$
La variable $I_t^h$ vale uno en el momento h, y luego decrece exponencialmente a una tasa $\delta$:
$$ 
I_t = \left\{
\begin{array}{lll}
\delta^{t-h} & \mathrm{si\ } t \geq h \\
0 & \mathrm{en\ otro\ caso}
\end{array}
\right.
$$

```{r}

# Introducimos un TC a partir de la observación 100
quiebre <- 100
zt_TC <- yt
I <- rep(0, N)
delta <- 0.7
I[quiebre] <- 1
for (i in (quiebre + 1):length(I)) {
  I[i] <- delta * I[i - 1]
}
zt_TC <- 0.4 * I + yt

```

```{r, fig.align = 'center', fig.cap = "Efecto de la introducción de un dato atípico TC en el proceso AR(2).", fig.pos = 'H', warning = FALSE, message = FALSE}

# Graficamos la serie con un AO, su FAC y su FACP
grafico_zt_TC <- autoplot(zt_TC, color = "red") +
  labs(x = "Observación",
       y = "Valor") +
  theme(panel.grid.minor = element_blank()) +
  autolayer(yt, color = "black")

zt_TC_acf <- ggAcf(zt_TC, lag.max = 50, type = "correlation") +
  labs(x = "Rezago",
       y = "Autocorrelación",
       title = "")

zt_TC_pacf <- ggAcf(zt_TC, lag.max = 50, type = "partial") +
  labs(x = "Rezago",
       y = "Autocorrelación parcial",
       title = "")

grafico_zt_TC / (zt_TC_acf + zt_TC_pacf)

```

## Cambio de nivel (LS)

Cuando a partir de cierta observación se produce un cambio de nivel en la serie, se dice que hay un valor atípico del tipo LS. Sea $W_L$ el impacto asociado al punto raro, $S_t^h$ una variable externa que indica su ocurrencia a partir del momento h y $\Psi(L)\varepsilon_t$ un proceso estacionario, el proceso resultante $Z_t$ puede escribirse como:
$$
Z_t = W_L S_t^h + \Psi(L)\varepsilon_t
$$
La variable $S_t^h$ es de tipo "escalón". Así, si se supone que el cambio de nivel ocurre en el momento $h$, la variable indicatriz $S_t$ tendrá la forma:
$$ 
S_t = \left\{
\begin{array}{ll}
1 & \mathrm{si\ } t \ge h \\
0 & \mathrm{en\ otro\ caso}
\end{array}
\right.
$$

A partir de esto, queda claro que la esperanza del proceso será diferente dependiendo de si se lo considera antes o después del cambio de nivel, por lo que el proceso dejará de ser estacionario. Se tiene, entonces:
$$
E(Z_t) = \left\{
\begin{array}{ll}
W_L & \mathrm{si\ } t \ge h \\
0 & \mathrm{en\ otro\ caso}
\end{array}
\right.
$$

```{r}

# Introducimos un LS a partir de la observación 100
quiebre <- 100
I <- rep(0, N)
I[quiebre:N] <- 1
zt_LS <- yt
zt_LS <- 0.4 * I + yt

```

```{r, fig.align = 'center', fig.cap = "Efecto de la introducción de un dato atípico LS en el proceso AR(2).", fig.pos = 'H', warning = FALSE, message = FALSE}

# Graficamos la serie con un LS, su FAC y su FACP
grafico_zt_LS <- autoplot(zt_LS, color = "red") +
  labs(x = "Observación",
       y = "Valor") +
  theme(panel.grid.minor = element_blank()) +
  autolayer(yt, color = "black")

# Al introducir un cambio de nivel, el proceso deja de tener una media constante y se vuelve no estacionario
zt_LS_acf <- ggAcf(zt_LS, lag.max = 50, type = "correlation") +
  labs(x = "Rezago",
       y = "Autocorrelación",
       title = "")

zt_LS_pacf <- ggAcf(zt_LS, lag.max = 50, type = "partial") +
  labs(x = "Rezago",
       y = "Autocorrelación parcial",
       title = "")

grafico_zt_LS / (zt_LS_acf + zt_LS_pacf)

```

# Estimación y diagnóstico

## Atípico aditivo (AO)

```{r}

# Estimamos un modelo AR(2)
modelo_AO <- Arima(y = zt_AO,
                   order = c(2, 0, 0),
                   lambda = NULL)

summary(modelo_AO)
coefci(modelo_AO)
coeftest(modelo_AO)

```

```{r}

# Guardamos los residuos del modelo
residuos_AO <- modelo_AO$residuals

# Buscamos el residuo máximo del modelo
max(abs(residuos_AO))
which.max(abs(residuos_AO))

```

```{r, fig.align = 'center', fig.cap = "Residuos de un modelo AR(2) para la serie simulada con un AO.", fig.pos = 'H'}

# Graficamos los residuos
grafico_residuos <- residuos_AO %>% autoplot() +
  labs(x = "Fecha",
      y = "Residuos") +
  geom_hline(yintercept = 0, color = "red")

residuos_AO_est <- residuos_AO/sqrt(modelo_AO$sigma2)
grafico_residuos_est <- residuos_AO_est %>% 
  autoplot() +
  labs(x = "Fecha",
       y = "Residuos estandarizados") +
  geom_hline(yintercept = 0, color = "black") +
  geom_hline(yintercept = 3, color = "red", linetype = "dotted") +
  geom_hline(yintercept = -3, color = "red", linetype = "dotted")

grid.arrange(grafico_residuos, grafico_residuos_est)

```

```{r, fig.align = 'center', fig.cap = "Funciones de Autocorrelación y Autocorrelación Parcial estimadas de los residuos de un modelo AR(2) para la serie simulada con un AO.", fig.pos = 'H'}

# FAC
residuos_AO_acf <- ggAcf(residuos_AO, lag.max = 50, type = "correlation") +
  labs(x = "Rezago",
       y = "Autocorrelación",
       title = "")

# FACP
residuos_AO_pacf <- ggAcf(residuos_AO, lag.max = 50, type = "partial") +
  labs(x = "Rezago",
       y = "Autocorrelación parcial",
       title = "")

grid.arrange(residuos_AO_acf, residuos_AO_pacf)

```

```{r}

# Test de Ljung-Box
# No se rechaza la hipótsis nula de no autocorrelación de los residuos
Box.test(residuos_AO,
         lag = 10,
         type = "Ljung-Box",
         fitdf = 2) # p + q

Box.test(residuos_AO,
         lag = 30,
         type = "Ljung-Box",
         fitdf = 2) # p + q

Box.test(residuos_AO,
         lag = 50,
         type = "Ljung-Box",
         fitdf = 2) # p + q

```

```{r, fig.align = 'center', fig.cap = "QQ-plot de los residuos de un modelo AR(2) para la serie simulada con un AO.", fig.pos = 'H'}

# Armamos el QQ-plot de los residuos
ggplot(residuos_AO, aes(sample = residuos_AO)) + 
  stat_qq() + 
  stat_qq_line(color = "red") +
  labs(x = "Cuantiles teóricos",
       y = "Cuantiles de la muestra")

```

```{r, fig.align = 'center', fig.cap = "Histograma de los residuos de un modelo AR(2) para la serie simulada con un AO. La línea roja corresponde a una densidad normal con media y desvío muestrales igual al de los residuos.", fig.pos = 'H'}

# Hacemos un histograma de los residuos
ggplot(data = residuos_AO) +
  geom_histogram(aes(x = residuos_AO,y = ..density..)) +
  stat_function(fun = dnorm,
                args = list(mean = mean(residuos_AO),
                            sd = sd(residuos_AO)),
                col = "red",
                size = 1) +
  labs(x = "Residuos",
       y = "Densidad")

```

```{r}

# Tests de Shapiro y Jarque-Bera
# Se rechaza la hipótesis nula de normalidad dado que hay un outlier
shapiro.test(residuos_AO)
JarqueBera.test(residuos_AO)

```

## Cambio transitorio (TC)

```{r}

# Estimamos un modelo AR(2)
modelo_TC <- Arima(y = zt_TC,
                   order = c(2, 0, 0),
                   lambda = NULL)

summary(modelo_TC)
coefci(modelo_TC)
coeftest(modelo_TC)

```

```{r}

# Guardamos los residuos del modelo
residuos_TC <- modelo_TC$residuals

# Buscamos el residuo máximo del modelo
max(abs(residuos_TC))
which.max(abs(residuos_TC))

```

```{r, fig.align = 'center', fig.cap = "Residuos de un modelo AR(2) para la serie simulada con un TC.", fig.pos = 'H'}

# Graficamos los residuos
grafico_residuos <- residuos_TC %>% autoplot() +
  labs(x = "Fecha",
      y = "Residuos") +
  geom_hline(yintercept = 0, color = "red")

residuos_TC_est <- residuos_TC/sqrt(modelo_TC$sigma2)
grafico_residuos_est <- residuos_TC_est %>% 
  autoplot() +
  labs(x = "Fecha",
       y = "Residuos estandarizados") +
  geom_hline(yintercept = 0, color = "black") +
  geom_hline(yintercept = 3, color = "red", linetype = "dotted") +
  geom_hline(yintercept = -3, color = "red", linetype = "dotted")

grid.arrange(grafico_residuos, grafico_residuos_est)

```

```{r, fig.align = 'center', fig.cap = "Funciones de Autocorrelación y Autocorrelación Parcial estimadas de los residuos de un modelo AR(2) para la serie simulada con un TC.", fig.pos = 'H'}

# FAC
residuos_TC_acf <- ggAcf(residuos_TC, lag.max = 50, type = "correlation") +
  labs(x = "Rezago",
       y = "Autocorrelación",
       title = "")

# FACP
residuos_TC_pacf <- ggAcf(residuos_TC, lag.max = 50, type = "partial") +
  labs(x = "Rezago",
       y = "Autocorrelación parcial",
       title = "")

grid.arrange(residuos_TC_acf, residuos_TC_pacf)

```

```{r}

# Test de Ljung-Box
# No se rechaza la hipótsis nula de no autocorrelación de los residuos
Box.test(residuos_TC,
         lag = 10,
         type = "Ljung-Box",
         fitdf = 2) # p + q

Box.test(residuos_TC,
         lag = 30,
         type = "Ljung-Box",
         fitdf = 2) # p + q

Box.test(residuos_TC,
         lag = 50,
         type = "Ljung-Box",
         fitdf = 2) # p + q

```

```{r, fig.align = 'center', fig.cap = "QQ-plot de los residuos de un modelo AR(2) para la serie simulada con un TC.", fig.pos = 'H'}

# Armamos el QQ-plot de los residuos
ggplot(residuos_TC, aes(sample = residuos_TC)) + 
  stat_qq() + 
  stat_qq_line(color = "red") +
  labs(x = "Cuantiles teóricos",
       y = "Cuantiles de la muestra")

```

```{r, fig.align = 'center', fig.cap = "Histograma de los residuos de un modelo AR(2) para la serie simulada. La línea roja corresponde a una densidad normal con media y desvío muestrales igual al de los residuos.", fig.pos = 'H'}

# Hacemos un histograma de los residuos
ggplot(data = residuos_TC) +
  geom_histogram(aes(x = residuos_TC,y = ..density..)) +
  stat_function(fun = dnorm,
                args = list(mean = mean(residuos_TC),
                            sd = sd(residuos_TC)),
                col = "red",
                size = 1) +
  labs(x = "Residuos",
       y = "Densidad")

```

```{r}

# Tests de Shapiro y Jarque-Bera
# Se rechaza la hipótesis nula de normalidad dado que hay un outlier
shapiro.test(residuos_TC)
JarqueBera.test(residuos_TC)

```

## Cambio de nivel (LS)

```{r}

# Estimamos un modelo AR(2)
modelo_LS <- Arima(y = zt_LS,
                   order = c(2, 0, 0),
                   lambda = NULL)

summary(modelo_LS)
coefci(modelo_LS)
coeftest(modelo_LS)

```

```{r}

# Guardamos los residuos del modelo
residuos_LS <- modelo_LS$residuals

# Buscamos el residuo máximo del modelo
max(abs(residuos_LS))
which.max(abs(residuos_LS))

```

```{r, fig.align = 'center', fig.cap = "Residuos de un modelo AR(2) para la serie simulada con un LS.", fig.pos = 'H'}

# Graficamos los residuos
grafico_residuos <- residuos_LS %>% autoplot() +
  labs(x = "Fecha",
      y = "Residuos") +
  geom_hline(yintercept = 0, color = "red")

residuos_LS_est <- residuos_LS/sqrt(modelo_LS$sigma2)
grafico_residuos_est <- residuos_LS_est %>% 
  autoplot() +
  labs(x = "Fecha",
       y = "Residuos estandarizados") +
  geom_hline(yintercept = 0, color = "black") +
  geom_hline(yintercept = 3, color = "red", linetype = "dotted") +
  geom_hline(yintercept = -3, color = "red", linetype = "dotted")

grid.arrange(grafico_residuos, grafico_residuos_est)

```

```{r, fig.align = 'center', fig.cap = "Funciones de Autocorrelación y Autocorrelación Parcial estimadas de los residuos de un modelo AR(2) para la serie simulada con un LS.", fig.pos = 'H'}

# FAC
residuos_LS_acf <- ggAcf(residuos_LS, lag.max = 50, type = "correlation") +
  labs(x = "Rezago",
       y = "Autocorrelación",
       title = "")

# FACP
residuos_LS_pacf <- ggAcf(residuos_LS, lag.max = 50, type = "partial") +
  labs(x = "Rezago",
       y = "Autocorrelación parcial",
       title = "")

grid.arrange(residuos_LS_acf, residuos_LS_pacf)

```

```{r}

# Test de Ljung-Box
# No se rechaza la hipótsis nula de no autocorrelación de los residuos
Box.test(residuos_LS,
         lag = 10,
         type = "Ljung-Box",
         fitdf = 2) # p + q

Box.test(residuos_LS,
         lag = 30,
         type = "Ljung-Box",
         fitdf = 2) # p + q

Box.test(residuos_LS,
         lag = 50,
         type = "Ljung-Box",
         fitdf = 2) # p + q

```

```{r, fig.align = 'center', fig.cap = "QQ-plot de los residuos de un modelo AR(2) para la serie simulada con un LS.", fig.pos = 'H'}

# Armamos el QQ-plot de los residuos
ggplot(residuos_LS, aes(sample = residuos_LS)) + 
  stat_qq() + 
  stat_qq_line(color = "red") +
  labs(x = "Cuantiles teóricos",
       y = "Cuantiles de la muestra")

```

```{r, fig.align = 'center', fig.cap = "Histograma de los residuos de un modelo AR(2) para la serie simulada. La línea roja corresponde a una densidad normal con media y desvío muestrales igual al de los residuos.", fig.pos = 'H'}

# Hacemos un histograma de los residuos
ggplot(data = residuos_LS) +
  geom_histogram(aes(x = residuos_LS,y = ..density..)) +
  stat_function(fun = dnorm,
                args = list(mean = mean(residuos_LS),
                            sd = sd(residuos_LS)),
                col = "red",
                size = 1) +
  labs(x = "Residuos",
       y = "Densidad")

```

```{r}

# Tests de Shapiro y Jarque-Bera
# Se rechaza la hipótesis nula de normalidad dado que hay un outlier
shapiro.test(residuos_LS)
JarqueBera.test(residuos_LS)

```

# Reestimación y diagnóstico

## Atípico aditivo (AO)

```{r}

# Probamos una función de detección automática de outliers
auto_ao <- tso(zt_AO, tsmethod = "arima",
               args.tsmethod = list(order = c(2, 0, 0),
                                    seasonal = list(order = c(0, 0, 0))))
auto_ao

# Graficamos el efecto del outlier AO
plot.tsoutliers(auto_ao)

# Obtenemos la indicatriz para incluir como regresor externo
xreg_AO <- outliers.effects(auto_ao$outliers, length(zt_AO))
head(xreg_AO)

```

```{r}

# Creamos la indicatriz para intervenir el modelo
AO <- rep(0, length(zt_AO))
AO[quiebre] <- 1
AO

```

```{r}

# Estimamos un modelo AR(2)
modelo_AO2 <- Arima(y = zt_AO,
                    order = c(2, 0, 0),
                    lambda = NULL,
                    xreg = AO)

summary(modelo_AO2)
coefci(modelo_AO2)
coeftest(modelo_AO2)

```

```{r}

# Guardamos los residuos del modelo
residuos_AO2 <- modelo_AO2$residuals

# Buscamos el residuo máximo del modelo
max(abs(residuos_AO2))
which.max(abs(residuos_AO2))

```

```{r, fig.align = 'center', fig.cap = "Residuos de un modelo AR(2) intervenido para la serie simulada con un AO.", fig.pos = 'H'}

# Graficamos los residuos
grafico_residuos <- residuos_AO2 %>% autoplot() +
  labs(x = "Fecha",
      y = "Residuos") +
  geom_hline(yintercept = 0, color = "red")

residuos_AO2_est <- residuos_AO2/sqrt(modelo_AO2$sigma2)
grafico_residuos_est <- residuos_AO2_est %>% 
  autoplot() +
  labs(x = "Fecha",
       y = "Residuos estandarizados") +
  geom_hline(yintercept = 0, color = "black") +
  geom_hline(yintercept = 3, color = "red", linetype = "dotted") +
  geom_hline(yintercept = -3, color = "red", linetype = "dotted")

grid.arrange(grafico_residuos, grafico_residuos_est)

```

```{r, fig.align = 'center', fig.cap = "Funciones de Autocorrelación y Autocorrelación Parcial estimadas de los residuos de un modelo AR(2) intervenido para la serie simulada con un AO.", fig.pos = 'H'}

# FAC
residuos_AO2_acf <- ggAcf(residuos_AO2, lag.max = 50, type = "correlation") +
  labs(x = "Rezago",
       y = "Autocorrelación",
       title = "")

# FACP
residuos_AO2_pacf <- ggAcf(residuos_AO2, lag.max = 50, type = "partial") +
  labs(x = "Rezago",
       y = "Autocorrelación parcial",
       title = "")

grid.arrange(residuos_AO2_acf, residuos_AO2_pacf)

```

```{r}

# Test de Ljung-Box
# No se rechaza la hipótsis nula de no autocorrelación de los residuos
Box.test(residuos_AO2,
         lag = 10,
         type = "Ljung-Box",
         fitdf = 2) # p + q

Box.test(residuos_AO2,
         lag = 30,
         type = "Ljung-Box",
         fitdf = 2) # p + q

Box.test(residuos_AO2,
         lag = 50,
         type = "Ljung-Box",
         fitdf = 2) # p + q

```

```{r, fig.align = 'center', fig.cap = "QQ-plot de los residuos de un modelo AR(2) intervenido para la serie simulada con un AO.", fig.pos = 'H'}

# Armamos el QQ-plot de los residuos
ggplot(residuos_AO2, aes(sample = residuos_AO2)) + 
  stat_qq() + 
  stat_qq_line(color = "red") +
  labs(x = "Cuantiles teóricos",
       y = "Cuantiles de la muestra")

```

```{r, fig.align = 'center', fig.cap = "Histograma de los residuos de un modelo AR(2) intervenido para la serie simulada con un AO. La línea roja corresponde a una densidad normal con media y desvío muestrales igual al de los residuos.", fig.pos = 'H'}

# Hacemos un histograma de los residuos
ggplot(data = residuos_AO2) +
  geom_histogram(aes(x = residuos_AO2,y = ..density..)) +
  stat_function(fun = dnorm,
                args = list(mean = mean(residuos_AO2),
                            sd = sd(residuos_AO2)),
                col = "red",
                size = 1) +
  labs(x = "Residuos",
       y = "Densidad")

```

```{r}

# Tests de Shapiro y Jarque-Bera
# No se rechaza la hipótesis nula de normalidad
shapiro.test(residuos_AO2)
JarqueBera.test(residuos_AO2)

```

## Cambio transitorio (TC)

```{r}

# Probamos una función de detección automática de outliers
auto_tc <- tso(zt_TC, tsmethod = "arima",
               args.tsmethod = list(order = c(2, 0, 0),
                                    seasonal = list(order = c(0, 0, 0))))
auto_tc

# Graficamos el efecto del outlier TC
plot.tsoutliers(auto_tc)

# Obtenemos la indicatriz para incluir como regresor externo
xreg_TC <- outliers.effects(auto_tc$outliers, length(zt_TC))
head(xreg_TC)

```

```{r}

# Creamos la indicatriz para intervenir el modelo
TC <- rep(0, length(zt_TC))
delta <- 0.7
TC[quiebre] <- 1
for (i in (quiebre + 1):length(TC)) {
  TC[i] <- delta * TC[i - 1]
}
round(TC,2)

```

```{r}

# Estimamos un modelo AR(2)
modelo_TC2 <- Arima(y = zt_TC,
                    order = c(2, 0, 0),
                    lambda = NULL,
                    xreg = TC)

summary(modelo_TC2)
coefci(modelo_TC2)
coeftest(modelo_TC2)

```

```{r}

# Guardamos los residuos del modelo
residuos_TC2 <- modelo_TC2$residuals

# Buscamos el residuo máximo del modelo
max(abs(residuos_TC2))
which.max(abs(residuos_TC2))

```

```{r, fig.align = 'center', fig.cap = "Residuos de un modelo AR(2) intervenido para la serie simulada con un TC.", fig.pos = 'H'}

# Graficamos los residuos
grafico_residuos <- residuos_TC2 %>% autoplot() +
  labs(x = "Fecha",
      y = "Residuos") +
  geom_hline(yintercept = 0, color = "red")

residuos_TC2_est <- residuos_TC2/sqrt(modelo_TC2$sigma2)
grafico_residuos_est <- residuos_TC2_est %>% 
  autoplot() +
  labs(x = "Fecha",
       y = "Residuos estandarizados") +
  geom_hline(yintercept = 0, color = "black") +
  geom_hline(yintercept = 3, color = "red", linetype = "dotted") +
  geom_hline(yintercept = -3, color = "red", linetype = "dotted")

grid.arrange(grafico_residuos, grafico_residuos_est)

```

```{r, fig.align = 'center', fig.cap = "Funciones de Autocorrelación y Autocorrelación Parcial estimadas de los residuos de un modelo AR(2) intervenido para la serie simulada con un TC.", fig.pos = 'H'}

# FAC
residuos_TC2_acf <- ggAcf(residuos_TC2, lag.max = 50, type = "correlation") +
  labs(x = "Rezago",
       y = "Autocorrelación",
       title = "")

# FACP
residuos_TC2_pacf <- ggAcf(residuos_TC2, lag.max = 50, type = "partial") +
  labs(x = "Rezago",
       y = "Autocorrelación parcial",
       title = "")

grid.arrange(residuos_TC2_acf, residuos_TC2_pacf)

```

```{r}

# Test de Ljung-Box
# No se rechaza la hipótsis nula de no autocorrelación de los residuos
Box.test(residuos_TC2,
         lag = 10,
         type = "Ljung-Box",
         fitdf = 2) # p + q

Box.test(residuos_TC2,
         lag = 30,
         type = "Ljung-Box",
         fitdf = 2) # p + q

Box.test(residuos_TC2,
         lag = 50,
         type = "Ljung-Box",
         fitdf = 2) # p + q

```

```{r, fig.align = 'center', fig.cap = "QQ-plot de los residuos de un modelo AR(2) intervenido para la serie simulada con un TC.", fig.pos = 'H'}

# Armamos el QQ-plot de los residuos
ggplot(residuos_TC2, aes(sample = residuos_TC2)) + 
  stat_qq() + 
  stat_qq_line(color = "red") +
  labs(x = "Cuantiles teóricos",
       y = "Cuantiles de la muestra")

```

```{r, fig.align = 'center', fig.cap = "Histograma de los residuos de un modelo AR(2) intervenido para la serie simulada con un TC. La línea roja corresponde a una densidad normal con media y desvío muestrales igual al de los residuos.", fig.pos = 'H'}

# Hacemos un histograma de los residuos
ggplot(data = residuos_TC2) +
  geom_histogram(aes(x = residuos_TC2,y = ..density..)) +
  stat_function(fun = dnorm,
                args = list(mean = mean(residuos_TC2),
                            sd = sd(residuos_TC2)),
                col = "red",
                size = 1) +
  labs(x = "Residuos",
       y = "Densidad")

```

```{r}

# Tests de Shapiro y Jarque-Bera
# No se rechaza la hipótesis nula de normalidad
shapiro.test(residuos_TC2)
JarqueBera.test(residuos_TC2)

```

## Cambio de nivel (LS)

```{r}

# Probamos una función de detección automática de outliers
auto_ls <- tso(zt_LS, tsmethod = "arima",
               args.tsmethod = list(order = c(2, 0, 0),
                                    seasonal = list(order = c(0, 0, 0))))
auto_ls

# Graficamos el efecto del outlier LS
plot.tsoutliers(auto_ls)

# Obtenemos la indicatriz para incluir como regresor externo
xreg_LS <- outliers.effects(auto_ls$outliers, length(zt_LS))
head(xreg_LS)

```

```{r}

# Creamos la indicatriz para intervenir el modelo
LS <- rep(0, length(zt_LS))
LS[quiebre:N] <- 1
LS

```

```{r}

# Estimamos un modelo AR(2)
modelo_LS2 <- Arima(y = zt_LS,
                    order = c(2, 0, 0),
                    lambda = NULL,
                    xreg = LS)

summary(modelo_LS2)
coefci(modelo_LS2)
coeftest(modelo_LS2)

```

```{r}

# Guardamos los residuos del modelo
residuos_LS2 <- modelo_LS2$residuals

# Buscamos el residuo máximo del modelo
max(abs(residuos_LS2))
which.max(abs(residuos_LS2))

```

```{r, fig.align = 'center', fig.cap = "Residuos de un modelo AR(2) intervenido para la serie simulada con un LS.", fig.pos = 'H'}

# Graficamos los residuos
grafico_residuos <- residuos_LS2 %>% autoplot() +
  labs(x = "Fecha",
      y = "Residuos") +
  geom_hline(yintercept = 0, color = "red")

residuos_LS2_est <- residuos_LS2/sqrt(modelo_LS2$sigma2)
grafico_residuos_est <- residuos_LS2_est %>% 
  autoplot() +
  labs(x = "Fecha",
       y = "Residuos estandarizados") +
  geom_hline(yintercept = 0, color = "black") +
  geom_hline(yintercept = 3, color = "red", linetype = "dotted") +
  geom_hline(yintercept = -3, color = "red", linetype = "dotted")

grid.arrange(grafico_residuos, grafico_residuos_est)

```

```{r, fig.align = 'center', fig.cap = "Funciones de Autocorrelación y Autocorrelación Parcial estimadas de los residuos de un modelo AR(2) intervenido para la serie simulada con un LS.", fig.pos = 'H'}

# FAC
residuos_LS2_acf <- ggAcf(residuos_LS2, lag.max = 50, type = "correlation") +
  labs(x = "Rezago",
       y = "Autocorrelación",
       title = "")

# FACP
residuos_LS2_pacf <- ggAcf(residuos_LS2, lag.max = 50, type = "partial") +
  labs(x = "Rezago",
       y = "Autocorrelación parcial",
       title = "")

grid.arrange(residuos_LS2_acf, residuos_LS2_pacf)

```

```{r}

# Test de Ljung-Box
# No se rechaza la hipótsis nula de no autocorrelación de los residuos
Box.test(residuos_LS2,
         lag = 10,
         type = "Ljung-Box",
         fitdf = 2) # p + q

Box.test(residuos_LS2,
         lag = 30,
         type = "Ljung-Box",
         fitdf = 2) # p + q

Box.test(residuos_LS2,
         lag = 50,
         type = "Ljung-Box",
         fitdf = 2) # p + q

```

```{r, fig.align = 'center', fig.cap = "QQ-plot de los residuos de un modelo AR(2) intervenido para la serie simulada con un LS.", fig.pos = 'H'}

# Armamos el QQ-plot de los residuos
ggplot(residuos_LS2, aes(sample = residuos_LS2)) + 
  stat_qq() + 
  stat_qq_line(color = "red") +
  labs(x = "Cuantiles teóricos",
       y = "Cuantiles de la muestra")

```

```{r, fig.align = 'center', fig.cap = "Histograma de los residuos de un modelo AR(2) intervenido para la serie simulada con un LS. La línea roja corresponde a una densidad normal con media y desvío muestrales igual al de los residuos.", fig.pos = 'H'}

# Hacemos un histograma de los residuos
ggplot(data = residuos_LS2) +
  geom_histogram(aes(x = residuos_LS2,y = ..density..)) +
  stat_function(fun = dnorm,
                args = list(mean = mean(residuos_LS2),
                            sd = sd(residuos_LS2)),
                col = "red",
                size = 1) +
  labs(x = "Residuos",
       y = "Densidad")

```

```{r}

# Tests de Shapiro y Jarque-Bera
# No se rechaza la hipótesis nula de normalidad
shapiro.test(residuos_LS2)
JarqueBera.test(residuos_LS2)

```

# Predicción

## Atípico aditivo (AO)

```{r}

# Creamos una indicatriz para incluir en las predicciones (consideramos predicciones a 10 pasos)
AO_pred <- rep(0, 10)
AO_pred

```

```{r}

# Obtenemos las predicciones (debemos incluir un regresor externo)
predicciones_AO <- forecast(modelo_AO2, h = 10, xreg = AO_pred)
predicciones_AO

```

```{r, fig.align = 'center', fig.cap = "Predicciones a 10 pasos de un AR(2) con un AO. Se consideraron intervalos de confianza entre el 51\\% y 99\\%.", fig.pos = 'H'}

# Graficamos las predicciones mediante un fan chart
predicciones_AO <- forecast(modelo_AO2, h = 10, xreg = AO_pred, fan = TRUE)
autoplot(predicciones_AO) +
  labs(x = "Fecha",
       y = "Valor",
       title = "")

```

## Cambio transitorio (TC)

```{r}

# Creamos una indicatriz para incluir en las predicciones (consideramos predicciones a 10 pasos)
TC_pred <- rep(0, 10)
deltaa <- 0.7
TC_pred[1] <- TC[length(TC)]*delta
for (i in 2:length(TC_pred)) {
  TC_pred[i] <- TC_pred[i-1]*delta
}
TC_pred

```

```{r}

# Obtenemos las predicciones (debemos incluir un regresor externo)
predicciones_TC <- forecast(modelo_TC2, h = 10, xreg = TC_pred)
predicciones_TC

```

```{r, fig.align = 'center', fig.cap = "Predicciones a 10 pasos de un AR(2) con un TC. Se consideraron intervalos de confianza entre el 51\\% y 99\\%.", fig.pos = 'H'}

# Graficamos las predicciones mediante un fan chart
predicciones_TC <- forecast(modelo_TC2, h = 10, xreg = TC_pred, fan = TRUE)
autoplot(predicciones_TC) +
  labs(x = "Fecha",
       y = "Valor",
       title = "")

```

## Cambio de nivel (LS)

```{r}

# Creamos una indicatriz para incluir en las predicciones (consideramos predicciones a 10 pasos)
LS_pred <- rep(1, 10)
LS_pred

```

```{r}

# Obtenemos las predicciones (debemos incluir un regresor externo)
predicciones_LS <- forecast(modelo_LS2, h = 10, xreg = LS_pred)
predicciones_LS

```

```{r, fig.align = 'center', fig.cap = "Predicciones a 10 pasos de un AR(2) con un LS. Se consideraron intervalos de confianza entre el 51\\% y 99\\%.", fig.pos = 'H'}

# Graficamos las predicciones mediante un fan chart
predicciones_LS <- forecast(modelo_LS2, h = 10, xreg = LS_pred, fan = TRUE)
autoplot(predicciones_LS) +
  labs(x = "Fecha",
       y = "Valor",
       title = "")

```

# Validación de las predicciones

## Atípico aditivo (AO)

```{r}

# Definimos una muestra de entrenamiento ("training set") hasta la observación 150 inclusive
train_AO <- window(zt_AO, end = 150)
train_AO_reg <- AO[1:150]

# Dejamos las observaciones 151-200 como conjunto de entrenamiento ("test set")
test_AO <- window(zt_AO, start = 151)
n_AO <- length(test_AO)

```

```{r}

# Estimamos el modelo para el training set (incluimos una variable indicatriz)
modeloAO_train <- Arima(y = train_AO,
                        order = c(2, 0, 0),
                        lambda = NULL,
                        xreg = train_AO_reg)

```

```{r}

# Creamos una variable indicatriz para predecir en el test set
AO_test <- AO[151:N]
AO_test

```

```{r}

# Predecimos fuera de la muestra (el horizonte de predicción será igual al largo del test set)
pred_test_AO <- forecast(modeloAO_train, h = n_AO, xreg = AO_test)

```

```{r, fig.align = 'center', fig.cap = "Predicciones en el conjunto de prueba un modelo AR(2) con un AO. La línea azul corresponde a las predicciones.", fig.pos = 'H'}

# Graficamos las predicciones obtenidas
autoplot(pred_test_AO) +
  autolayer(zt_AO, color = "black") +
  labs(x = "Fecha",
       y = "Valor",
       title = "")

```

```{r}

# Obtenemos los errores de predicción fuera de la muestra
# El segundo argumento de la función accuracy() corresponde al verdadero valor de la serie (conjunto de prueba)
accuracy(pred_test_AO, test_AO)

```

## Cambio transitorio (TC)

```{r}

# Definimos una muestra de entrenamiento ("training set") hasta la observación 150 inclusive
train_TC <- window(zt_TC, end = 150)
train_TC_reg <- TC[1:150]
round(train_TC_reg, 2)

# Dejamos las observaciones 151-200 como conjunto de entrenamiento ("test set")
test_TC <- window(zt_TC, start = 151)
n_TC <- length(test_TC)

```

```{r}

# Estimamos el modelo para el training set (incluimos una variable indicatriz)
modeloTC_train <- Arima(y = train_TC,
                        order = c(2, 0, 0),
                        lambda = NULL,
                        xreg = train_TC_reg)

```

```{r}

# Creamos una variable indicatriz para predecir en el test set
TC_test <- TC[151:N]
round(TC_test, 2)

```

```{r}

# Predecimos fuera de la muestra (el horizonte de predicción será igual al largo del test set)
pred_test_TC <- forecast(modeloTC_train, h = n_TC, xreg = TC_test)

```

```{r, fig.align = 'center', fig.cap = "Predicciones en el conjunto de prueba un modelo AR(2) con un TC. La línea azul corresponde a las predicciones.", fig.pos = 'H'}

# Graficamos las predicciones obtenidas
autoplot(pred_test_TC) +
  autolayer(zt_TC, color = "black") +
  labs(x = "Fecha",
       y = "Valor",
       title = "")

```

```{r}

# Obtenemos los errores de predicción fuera de la muestra
# El segundo argumento de la función accuracy() corresponde al verdadero valor de la serie (conjunto de prueba)
accuracy(pred_test_TC, test_TC)

```

## Cambio de nivel (LS)

```{r}

# Definimos una muestra de entrenamiento ("training set") hasta la observación 150 inclusive
train_LS <- window(zt_LS, end = 150)
train_LS_reg <- LS[1:150]

# Dejamos las observaciones 151-200 como conjunto de entrenamiento ("test set")
test_LS <- window(zt_LS, start = 151)
n_LS <- length(test_LS)

```

```{r}

# Estimamos el modelo para el training set (incluimos una variable indicatriz)
modeloLS_train <- Arima(y = train_LS,
                        order = c(2, 0, 0),
                        lambda = NULL,
                        xreg = train_LS_reg)

```

```{r}

# Creamos una variable indicatriz para predecir en el test set
LS_test <- LS[151:N]
LS_test

```

```{r}

# Predecimos fuera de la muestra (el horizonte de predicción será igual al largo del test set)
pred_test_LS <- forecast(modeloLS_train, h = n_LS, xreg = LS_test)

```

```{r, fig.align = 'center', fig.cap = "Predicciones en el conjunto de prueba un modelo AR(2) con un LS. La línea azul corresponde a las predicciones.", fig.pos = 'H'}

# Graficamos las predicciones obtenidas
autoplot(pred_test_LS) +
  autolayer(zt_LS, color = "black") +
  labs(x = "Fecha",
       y = "Valor",
       title = "")

```

```{r}

# Obtenemos los errores de predicción fuera de la muestra
# El segundo argumento de la función accuracy() corresponde al verdadero valor de la serie (conjunto de prueba)
accuracy(pred_test_LS, test_LS)

```
