---
title: "Práctico 3 - Ejercicio 7"
subtitle: ""
author: "Series Cronológicas 2024"
date: "Abril 2024"
#bibliography: [bibliografia.bib]
output:
  pdf_document:
    #toc: true
    fig_caption: true
    keep_tex: yes
    number_sections: yes
    citation_package: natbib
    extra_dependencies:
      bbm: null
      amsthm: null
      amsmath: null
      babel: spanish
      float: 
  html_document:
    df_print: paged
---

```{r setup, include = FALSE}

knitr::opts_chunk$set(echo = TRUE, tidy.opts = list(width.cutoff = 50), fig.pos = 'H', out.extra = '',warning = FALSE,message = FALSE)

```

```{r, echo = FALSE}

# Cargamos las librerías
library(tidyverse)
library(here)
library(forecast)
library(gridExtra)
library(TSA)

```

# Ejercicio

Cree una función en R que haga las proyecciones de un modelo ARMA(1,1) genérico. Los argumentos de la función deben ser:

* Los parámetros del modelo $(\phi; \theta; \mu)$, siendo $\mu$ la media del proceso y **no** su constante.
* El horizonte hasta el que se desea predecir $(s)$.
* La serie que se desea utilizar $(Y_t)$.

Para corroborar su función, puede simular una serie AR(1) con $(\phi; \theta; \mu) = (\phi_1, 0, 0)$ y contrastar las predicciones de su función con su valor teórico para este modelo.

# Predicciones de un ARMA(1,1)

Un proceso ARMA(1,1) puede escribirse como un modelo sin constante:
$$
X_t = \phi X_{t-1} + \varepsilon_t - \theta \varepsilon_{t-1}
$$

Donde $X_t = Y_t - \mu$.

De esta forma, las predicciones variarán dependiendo de cuál sea el horizonte de predicción:

* Predicción a un paso $(s=1)$:
$$
X_{t+1} = \phi X_t + \varepsilon_{t+1} - \theta \varepsilon_t \Rightarrow \hat{X}_{t+1|t} = E \left( \phi X_t + \varepsilon_{t+1} - \theta \varepsilon_t \right | X_t, X_{t-1}, \ldots; \varepsilon_t, \varepsilon_{t-1}, \ldots) = \phi X_t - \theta \varepsilon_t
$$

* Predicción a dos pasos $(s=2)$:
$$
\begin{aligned}
X_{t+2} = \phi X_{t+1} + \varepsilon_{t+2} - \theta \varepsilon_{t+1} \Rightarrow \hat{X}_{t+2|t} &= E \left( \phi X_{t+1} + \varepsilon_{t+2} - \theta \varepsilon_{t+1} | X_t, X_{t-1}, \ldots; \varepsilon_t, \varepsilon_{t-1}, \ldots \right) \\
&= \phi E \left( X_{t+1} | X_t, X_{t-1}, \ldots; \varepsilon_t, \varepsilon_{t-1}, \ldots \right) = \phi \hat{X}_{t+1|t}
\end{aligned}
$$

* Predicción a $s>1$ pasos:
$$
\begin{aligned}
X_{t+s} = \phi X_{t+s-1} + \varepsilon_{t+s} - \theta \varepsilon_{t+s-1} \Rightarrow \hat{X}_{t+s|t} &= E \left( \phi X_{t+s-1} + \varepsilon_{t+s} - \theta \varepsilon_{t+s-1} | X_t, X_{t-1}, \ldots; \varepsilon_t, \varepsilon_{t-1}, \ldots \right) \\
&= \phi E \left( X_{t+s-1}|  X_t, X_{t-1}, \ldots; \varepsilon_t, \varepsilon_{t-1}, \ldots \right)
= \phi \hat{X}_{t+s-1|t}
\end{aligned}
$$

Alternativamente, puede trabajarse con el modelo con constante:
$$
\begin{aligned}
Y_t - \mu &= \phi (Y_{t-1} - \mu) + \varepsilon_t - \theta \varepsilon_{t-1} \Rightarrow Y_t = \mu + \phi Y_{t-1} - \phi \mu + \varepsilon_t - \theta \varepsilon_{t-1} \Rightarrow \\
Y_t &= \mu (1 - \phi) + \phi Y_{t-1} + \varepsilon_t - \theta \varepsilon_{t-1} \Rightarrow Y_t = \delta + \phi Y_{t-1} + \varepsilon_t - \theta \varepsilon_{t-1}
\end{aligned}
$$
Donde $\delta = \mu (1 - \phi)$.

En este caso, las predicciones serán de la forma:

* Predicción a un paso $(s=1)$:
$$
Y_{t+1} = \delta + \phi Y_t + \varepsilon_{t+1} - \theta \varepsilon_t \Rightarrow \hat{Y}_{t+1|t} = E \left( \delta + \phi Y_t + \varepsilon_{t+1} - \theta \varepsilon_t \right | Y_t, Y_{t-1}, \ldots; \varepsilon_t, \varepsilon_{t-1}, \ldots) = \delta + \phi Y_t - \theta \varepsilon_t
$$

* Predicción a dos pasos $(s=2)$:
$$
\begin{aligned}
Y_{t+2} &= \delta + \phi Y_{t+1} + \varepsilon_{t+2} - \theta \varepsilon_{t+1} \Rightarrow \hat{Y}_{t+2|t} =  E \left( \delta + \phi Y_{t+1} + \varepsilon_{t+2} - \theta \varepsilon_{t+1} | Y_t, Y_{t-1}, \ldots; \varepsilon_t, \varepsilon_{t-1}, \ldots \right) \\
&= \delta + \phi E \left( Y_{t+1}|  Y_t, Y_{t-1}, \ldots; \varepsilon_t, \varepsilon_{t-1}, \ldots \right) = \delta + \phi \hat{Y}_{t+1|t}
\end{aligned}
$$

* Predicción a $s>1$ pasos:
$$
\begin{aligned}
Y_{t+s} &= \delta + \phi Y_{t+s-1} + \varepsilon_{t+s} - \theta \varepsilon_{t+s-1} \Rightarrow \hat{Y}_{t+s|t} = E \left( \delta + \phi Y_{t+s-1} + \varepsilon_{t+s} - \theta \varepsilon_{t+s-1} | Y_t, Y_{t-1}, \ldots; \varepsilon_t, \varepsilon_{t-1}, \ldots \right) \\
&= \delta + \phi E \left( Y_{t+s-1}|  Y_t, Y_{t-1}, \ldots; \varepsilon_t, \varepsilon_{t-1}, \ldots \right) = \delta + \phi \hat{Y}_{t+s-1|t}
\end{aligned}
$$

A partir de las fórmulas anteriores, queda claro que es necesario contar con una estimación de los shocks pasados para poder calcular las predicciones. Para ello, se utiliza los residuos, los cuales se calculan mediante los errores de predicción a un paso dentro de la muestra:
$$
\hat{\varepsilon}_t = Y_t - \hat{Y}_{t|t-1}
$$

# Función

Para construir una función que calcule las predicciones de un ARMA(1,1) genérico, se siguen los siguientes pasos:

1. Obtener los valores ajustados de la serie $(\hat{Y}_{t|t-1})$.
2. Calcular los residuos del modelo $(\hat{\varepsilon}_t)$.
3. Obtener la predicción a un paso $(\hat{Y}_{t+1|t})$.
4. Calcular las predicciones hasta $s$ pasos $(\hat{Y}_{t+s|t})$.

```{r}

predicciones_ARMA_1_1 <- function(phi, theta, mu, s, y){
  
  # Paso 0: inicializar variables
  n <- length(y)
  y_gorro <- rep(0, n)
  res <- rep(0, n)
  pred <- rep(0, s)
  delta <- mu*(1 - phi)
  
  # Pasos 1 y 2: obtener valores ajustados y residuos
  y_gorro[1] <- mu # La predicción sin información pasada es igual a la media incondicional
  res[1] <- y[1] - y_gorro[1]
  for (i in 2:n) {
    y_gorro[i] <- delta + phi*y[i-1] + theta*res[i-1] # Utilizamos notación de R para parte MA
    res[i] <- y[i] - y_gorro[i]
  }
  
  # Paso 3: obtener la predicción a un paso
  pred[1] <- delta + phi*y[n] + theta*res[n]
  
  # Paso 4: calcular las predicciones a s pasos
  for (i in 2:s) {
    pred[i] <- delta + phi*pred[i-1]
  }

  return(pred)
  
}

```

# Aplicaciones

## Serie simulada: proceso AR(1)

Para probar que la función funciona, se simularon 1000 observaciones de un proceso AR(1) con media igual a cero y coeficiente $\phi_1 = 0,2$.

```{r}

# Simulamos un proceso AR(1) con phi = 0,2
set.seed(1234)
ar_1 <- arima.sim(n = 1000, list(order = c(1, 0, 0), ar = 0.2), mean = 0)

```

```{r}

# Aplicamos la función predicciones_ARMA_1_1() para calcular las predicciones a 5 pasos
pred_funcion <- predicciones_ARMA_1_1(phi = 0.2,
                                      theta= 0,
                                      mu = 0,
                                      s = 5,
                                      y = ar_1)
pred_funcion

```

```{r}

# Estimamos un modelo para la serie simulada
modelo <- Arima(y = ar_1,
                order = c(1, 0, 0),
                include.mean = FALSE,
                lambda = NULL)
summary(modelo)

# Calculamos las predicciones mediante la función predict()
pred_predict <- predict(modelo, n.ahead = 5)
pred_predict <- pred_predict$pred
pred_predict

# Calculamos las predicciones mediante la función forecast()
pred_forecast <- forecast(modelo, h = 5)
pred_forecast <- pred_forecast$mean
pred_forecast

```

```{r, fig.align = 'center', fig.cap = "Predicciones a 5 pasos de un proceso AR(1).", fig.pos = 'H'}

# Ordenamos las distintas predicciones para poder graficarlas
predicciones <- data.frame(paso = 1:5,
                           "predicciones_ARMA_1_1" = pred_funcion,
                           "predict" = pred_predict,
                           "forecast" = pred_forecast)
predicciones <- predicciones %>% 
  pivot_longer(cols = c("predicciones_ARMA_1_1",
                        "predict",
                        "forecast"),
               values_to = "valores")

# Graficamos las FAC teórica y estimada
predicciones_grafico <- ggplot(predicciones) +
  geom_line(aes(x = paso, y = valores, color = name)) +
  labs(x = "Paso",
       y = "Predicción",
       color = "Función")
predicciones_grafico

```

## Serie real: *bluebird*

```{r}

# Cargamos la serie "bluebird" de la librería TSA
# La serie mide el logaritmo de la cantidad y el precio de las papas fritas "Bluebird"
# de Nueva Zelanda a lo largo de 104 semanas
data(bluebird)
head(bluebird)

```

```{r, fig.align = 'center', fig.cap = "Unidades vendidas (en logaritmos) de las papas fritas Bluebird a lo largo de 104 semanas.", fig.pos = 'H'}

# Graficamos la serie bluebird (ventas)
autoplot(bluebird[,1]) +
  labs(x = "Semana",
       y = "Ventas")

```

```{r}

# Ajustamos un modelo ARMA(1,1) a la serie
modelo_bluebird <- Arima(y = bluebird[,1],
                         order = c(1, 0, 1),
                         include.mean = TRUE,
                         lambda = NULL)
summary(modelo_bluebird)
coeficientes <- modelo_bluebird$coef
coeficientes # El coeficiente intercept nos da la media estimada (NO la constante)

```

```{r}

# Aplicamos la función predicciones_ARMA_1_1() para calcular las predicciones a 5 pasos
pred_funcion <- predicciones_ARMA_1_1(phi = coeficientes[1],
                                      theta = coeficientes[2], # Notación de R
                                      mu = coeficientes[3],
                                      s = 5,
                                      y = bluebird[,1])
pred_funcion

```

```{r}

# Calculamos las predicciones mediante la función predict()
pred_predict <- predict(modelo_bluebird, n.ahead = 5)
pred_predict <- pred_predict$pred
pred_predict

# Calculamos las predicciones mediante la función forecast()
pred_forecast <- forecast(modelo_bluebird, h = 5)
pred_forecast <- pred_forecast$mean
pred_forecast

```

```{r, fig.align = 'center', fig.cap = "Predicciones a 5 pasos para la serie Bluebird.", fig.pos = 'H'}

# Ordenamos las distintas predicciones para poder graficarlas
predicciones <- data.frame(paso = 1:5,
                           "predicciones_ARMA_1_1" = pred_funcion,
                           "predict" = pred_predict,
                           "forecast" = pred_forecast)
predicciones <- predicciones %>% 
  pivot_longer(cols = c("predicciones_ARMA_1_1",
                        "predict",
                        "forecast"), values_to = "valores")

# Graficamos las FAC teórica y estimada
predicciones_grafico <- ggplot(predicciones) +
  geom_line(aes(x = paso, y = valores, color = name)) +
  labs(x = "Paso",
       y = "Predicción",
       color = "Función")
predicciones_grafico

```

```{r, fig.align = 'center', fig.cap = "Predicción a 5 pasos de unidades vendidas (en logaritmos) de las papas fritas Bluebird. La línea roja corresponde a la predicción de la función creada y la azul a la predicción de la función forecast.", fig.pos = 'H'}

pred_forecast <- forecast(modelo_bluebird, h = 5, fan = TRUE)
pred_funcion <- ts(c(as.vector(bluebird[,1]), pred_funcion))
autoplot(pred_forecast) +
  autolayer(pred_funcion, color = "red") +
  autolayer(bluebird[,1], color = "black") +
  labs(x = "Semana",
       y = "Ventas",
       title = "")

```
