---
title: "Taller 8 - Raíces unitarias"
#subtitle: ""
author: "Series Cronológicas 2024"
date: "Junio 2024"
#bibliography: [bibliografia.bib]
output:
  pdf_document:
    #toc: true
    fig_caption: true
    keep_tex: yes
    number_sections: yes
    citation_package: natbib
    extra_dependencies:
      bbm: null
      amsthm: null
      amsmath: null
      babel: spanish
      float: 
  html_document:
    df_print: paged
---

```{r setup, include = FALSE}

knitr::opts_chunk$set(echo = TRUE, tidy.opts = list(width.cutoff = 50), tidy = TRUE, fig.pos = 'H', out.extra = '', warning = FALSE, message = FALSE)

```

```{r, echo = FALSE, warning = FALSE, message = FALSE}

# Cargamos las librerías
library(tidyverse)
library(here)
library(patchwork) # Para ordenar gráficos
library(forecast)
library(gridExtra)
library(readxl)
library(lmtest)
library(TSA)
library(tsoutliers)
library(lubridate)
# library(xts)
library(urca) # Para hacer tests de raíces unitarias
library(tseries) # Para hacer tests de raíces unitarias
#install.packages("fUnitRoots")
library(fUnitRoots)

```

# PIB anual

## Datos

```{r}
library(here)
# Cargamos los datos

# Trabajamos con el PIB anual desde 1870
pib <- read_xlsx(here("datos","PIB empalmado.xlsx",
                 sheet = "Final"))
                  %>% 
  mutate(PIB = round(PIB,2))

pib = PIB_empalmado

pib = pib %>%  mutate(PIB = round(PIB,2))

# Transformamos la serie a formato ts
pib <- ts(pib[,2], start = 1870, end = 2023)
frequency(pib)

```

## Serie original

```{r, fig.align = 'center', fig.cap = "Evolución del PIB anual a precios constantes entre 1870 y 2023.", fig.pos = 'H', warning = FALSE, message = FALSE}

# Graficamos la serie
autoplot(pib) +
  labs(x = "Año",
       y = "PIB (precios constantes)") +
  theme(panel.grid.minor = element_blank())

## el pib en general crece

```

```{r, fig.align = 'center', fig.cap = "Funciones de Autocorrelación y Autocorrelación Parcial estimadas del PIB anual a precios constantes (1870-2023).", fig.pos = 'H'}

# FAC
# La serie no es estacionaria
pib_acf <- ggAcf(pib, lag.max = 24, type = "correlation") +
  labs(x = "Rezago",
       y = "Autocorrelación",
       title = "")

## no se mete nunca en el IC, no sabemos si tiene una tendencia det o unitaria.

# FACP
pib_pacf <- ggAcf(pib, lag.max = 24, type = "partial") +
  labs(x = "Rezago",
       y = "Autocorrelación parcial",
       title = "")

grid.arrange(pib_acf, pib_pacf)

```

### Test de Dickey-Fuller Aumentado

```{r}

# No es conveniente usar la función adf.test() ya que no podemos especificar si la regresión contiene constante y/o tendencia determinística (por defecto se utilizan ambas)
adf.test(pib, k = 1) ## no esta buena 


# Otra opción: ndiffs()
ndiffs(pib, test = "adf", type = "trend") ## diferencia regulares que se necesita para la estacionariedad. 
ndiffs(pib, test = "adf", type = "level")
?ndiffs

```

#### Modelo con constante y tendencia


$$\Delta_y= a_0+a_{2t} ...$$

$$H0) \gamma=0 vs H1)\gamma<0$$


```{r}

# BIC - criterio para seleccionar la cantidad de rezagos
pib_ct <- ur.df(pib, type = 'trend', selectlags = "BIC")
summary(pib_ct) ## dice cual es la reg que uso, la var diferneciada, tt es la tendencia
## no hay que ver los t values 
#Value of test-statistic is: -0.1605 6.0968 4.2679  se ve 
#Critical values for test statistics:  se ve

plot(pib_ct)

## contante deterministica y tendencia (1) de las notas

# Bajo esta especificación, no rechazamos que gamma = 0 (estadístico tau3)
# ni que gamma = a2 = 0 (estadístico phi3). ## No es estacionario y tengo raiz unitario no tiene tendencia deterministica , rechazo H0 (apuntes
## las alternativas son ts ds 
# Rechazamos gamma = a0 = a2 = 0 (estadístico phi2).
# Esto sugiere que tenemos un proceso con raíz unitaria y drift.

# Otra forma (sólo devuelve el valor de tau3)
# adfTest(pib, type = "ct")
## La especificaacion correcta seria sin tendencia deterministica


```

#### Modelo con constante

```{r}

# BIC - criterio para seleccionar la cantidad de rezagos
pib_c <- ur.df(pib, type = 'drift', selectlags = "BIC")
summary(pib_c)
plot(pib_c)
## type drift le pone la constante
## ya no tengo tt, tengo 1 rezago

# Bajo esta especificación, no rechazamos que gamma = 0 (estadístico tau2)
# y rechazamos que gamma = a0 = 0 (estadístico phi1).
# Concluimos que se trata de un proceso con una raíz unitaria y drift.

# Otra forma (sólo devuelve el valor de tau2)
# adfTest(pib, type = "c")

```

## Serie en logaritmos


```{r, fig.align = 'center', fig.cap = "Evolución del logaritmo del PIB anual a precios constantes entre 1870 y 2023.", fig.pos = 'H', warning = FALSE, message = FALSE}

# Aplicamos logaritmos a la serie para linealizar la tendencia
lpib <- log(pib)

# Volvemos a graficar la serie
autoplot(lpib) +
  labs(x = "Año",
       y = "Ln(PIB)") +
  theme(panel.grid.minor = element_blank())

```

```{r, fig.align = 'center', fig.cap = "Funciones de Autocorrelación y Autocorrelación Parcial estimadas del logaritmo del PIB anual a precios constantes (1870-2023).", fig.pos = 'H'}

# FAC vemos que no caen, no se si es por la raiz unitaria o por la tendencia deterministica
# La serie no es estacionaria
lpib_acf <- ggAcf(lpib, lag.max = 24, type = "correlation") +
  labs(x = "Rezago",
       y = "Autocorrelación",
       title = "")

# FACP
lpib_pacf <- ggAcf(lpib, lag.max = 24, type = "partial") +
  labs(x = "Rezago",
       y = "Autocorrelación parcial",
       title = "")

grid.arrange(lpib_acf, lpib_pacf)



```

### Test de Dickey-Fuller Aumentado

#### Modelo con constante y tendencia

```{r}

# BIC - criterio para seleccionar la cantidad de rezagos
lpib_ct <- ur.df(lpib, type = 'trend', selectlags = "BIC")
summary(lpib_ct)
plot(lpib_ct) ## parece un ruido blanco esto (segundo grafico)

## al 5% RHO 
# Bajo esta especificación, rechazamos que gamma = 0 (estadístico tau3) y
# que gamma = a0 = a2 = 0 (estadístico phi2).
# No rechazamos gamma = a2 = 0 (estadístico phi3).
# Podría tratarse de un proceso con una raíz unitaria y drift, aunque no es claro.

## que pasa cuando tenes outliers, afecta tambien all test
## no tiene una tendencia deterministica clara


```

#### Modelo con constante

```{r}

# BIC - criterio para seleccionar la cantidad de rezagos
lpib_c <- ur.df(lpib, type = 'drift', selectlags = "BIC")
summary(lpib_c)
plot(lpib_c)

# Bajo esta especificación, no rechazamos que gamma = 0 (estadístico tau2) y
# rechazamos que gamma = a0 = 0 (estadístico phi1).
# Concluimos que se trata de un proceso con una raíz unitaria y drift.


```

## Serie diferenciada

```{r, fig.align = 'center', fig.cap = "Primera diferencia regular del logaritmo del PIB anual a precios constantes entre 1870 y 2023.", fig.pos = 'H', warning = FALSE, message = FALSE}

# Aplicamos la primera diferencia al logaritmo de la serie
dpib <- diff(lpib)

# Volvemos a graficar la serie
autoplot(dpib) +
  labs(x = "Año",
       y = "PIB (primera diferencia)") +
  theme(panel.grid.minor = element_blank())

# podemos partir de la especificacion (2)

```

```{r, fig.align = 'center', fig.cap = "Funciones de Autocorrelación y Autocorrelación Parcial estimadas de de la primera diferencia del logaritmo del PIB anual a precios constantes (1870-2023).", fig.pos = 'H'}

# FAC
dpib_acf <- ggAcf(dpib, lag.max = 24, type = "correlation") +
  labs(x = "Rezago",
       y = "Autocorrelación",
       title = "")

# FACP
dpib_pacf <- ggAcf(dpib, lag.max = 24, type = "partial") +
  labs(x = "Rezago",
       y = "Autocorrelación parcial",
       title = "")

grid.arrange(dpib_acf, dpib_pacf)

```

### Test de Dickey-Fuller Aumentado

#### Modelo con constante

```{r}

# BIC - criterio para seleccionar la cantidad de rezagos
dpib_c <- ur.df(dpib, type = 'drift', selectlags = "BIC")
summary(dpib_c)

# Bajo esta especificación, rechazamos que gamma = 0 (estadístico tau2) y
# que gamma = a0 = 0 (estadístico phi1).
# Concluimos que se trata de un proceso estacionario.
## rho , estoy en tha 2  , gamma menor que 0 y no tiene constante, cuando le hice la diferencia...
## no rechazo porque el gamma no es 0, es estacionario y se mueve entorno a 0

```

# IPC anual

## Datos

```{r}

# Cargamos los datos

# Trabajamos con el IPC anual desde 1937
ipc <- read_xls(here("datos", "IPC_historico.xls"),
                sheet = "IPC anual") %>% 
  filter(month(Fecha) == 12) # Nos quedamos con los valores a diciembre



# Transformamos la serie a formato ts
ipc <- ts(ipc[,2], start = 1937, end = 2022)
str(ipc)
frequency(ipc)

```

```{r, fig.align = 'center', fig.cap = "Evolución del IPC anual entre 1937 y 2023.", fig.pos = 'H', warning = FALSE, message = FALSE}

# Graficamos la serie
autoplot(ipc) +
  labs(x = "Año",
       y = "IPC") +
  theme(panel.grid.minor = element_blank())

```

```{r, fig.align = 'center', fig.cap = "Funciones de Autocorrelación y Autocorrelación Parcial estimadas del IPC anual (1937-2023).", fig.pos = 'H'}

# FAC
# La serie no es estacionaria
ipc_acf <- ggAcf(ipc, lag.max = 24, type = "correlation") +
  labs(x = "Rezago",
       y = "Autocorrelación",
       title = "")

# FACP
ipc_pacf <- ggAcf(ipc, lag.max = 24, type = "partial") +
  labs(x = "Rezago",
       y = "Autocorrelación parcial",
       title = "")

grid.arrange(ipc_acf, ipc_pacf)

```

## Serie original

### Test de Dickey-Fuller Aumentado

#### Modelo con constante y tendencia

```{r}

# BIC - criterio para seleccionar la cantidad de rezagos
ipc_ct <- ur.df(ipc, type = 'trend', selectlags = "BIC")
summary(ipc_ct)
plot(ipc_ct)

# Bajo esta especificación, no rechazamos que gamma = 0 (estadístico tau3).
# Rechazamos que gamma = a0 = a2 = 0 (estadístico phi2) y
# que gamma = a2 = 0 (estadístico phi3).
# Podría tratarse de un proceso con drift.

```

#### Modelo con constante

```{r}

# BIC - criterio para seleccionar la cantidad de rezagos
ipc_c <- ur.df(ipc, type = 'drift', selectlags = "BIC")
summary(ipc_c)
plot(ipc_c)

# Bajo esta especificación, no rechazamos que gamma = 0 (estadístico tau2) y
# rechazamos que gamma = a0 = 0 (estadístico phi1).
# Concluimos que se trata de un proceso con una raíz unitaria y drift.

```

## Serie en logaritmos

```{r, fig.align = 'center', fig.cap = "Evolución del logaritmo IPC anual entre 1937 y 2023.", fig.pos = 'H', warning = FALSE, message = FALSE}

# Aplicamos logaritmos a la serie para linealizar la tendencia
lipc <- log(ipc)

# Volvemos a graficar la serie
autoplot(lipc) +
  labs(x = "Año",
       y = "Ln(IPC)") +
  theme(panel.grid.minor = element_blank())

```

```{r, fig.align = 'center', fig.cap = "Funciones de Autocorrelación y Autocorrelación Parcial estimadas del logaritmo IPC anual (1937-2023).", fig.pos = 'H'}

# FAC
# La serie no es estacionaria
lipc_acf <- ggAcf(lipc, lag.max = 24, type = "correlation") +
  labs(x = "Rezago",
       y = "Autocorrelación",
       title = "")

# FACP
lipc_pacf <- ggAcf(lipc, lag.max = 24, type = "partial") +
  labs(x = "Rezago",
       y = "Autocorrelación parcial",
       title = "")

grid.arrange(lipc_acf, lipc_pacf)

```

### Test de Dickey-Fuller Aumentado

#### Modelo con constante y tendencia

```{r}

# BIC - criterio para seleccionar la cantidad de rezagos
lipc_ct <- ur.df(lipc, type = 'trend', selectlags = "BIC")
summary(lipc_ct)
plot(lipc_ct)

# Bajo esta especificación, no rechazamos que gamma = 0 (estadístico tau3).
# No rechazamos que gamma = a0 = a2 = 0 (estadístico phi2) ni
# que gamma = a2 = 0 (estadístico phi3).
# Podría tratarse de un proceso con drift.

```

#### Modelo con constante

```{r}

# BIC - criterio para seleccionar la cantidad de rezagos
lipc_c <- ur.df(lipc, type = 'drift', selectlags = "BIC")
summary(lipc_c)
plot(lipc_c)

# Bajo esta especificación, no rechazamos que gamma = 0 (estadístico tau2) ni
# que gamma = a0 = 0 (estadístico phi1).
# Concluimos que se trata de un proceso con una raíz unitaria.

```

#### Modelo sin constante ni tendencia

```{r}

# BIC - criterio para seleccionar la cantidad de rezagos
lipc_n <- ur.df(lipc, type = 'none', selectlags = "BIC")
summary(lipc_n)
plot(lipc_n)

# Bajo esta especificación, no rechazamos que gamma = 0 (estadístico tau1).
# Concluimos que se trata de un proceso con una raíz unitaria.

```

## Serie diferenciada

### Gráfico y autocorrelogramas

```{r, fig.align = 'center', fig.cap = "Primera diferencia regular del logaritmo del IPC anual entre 1937 y 2023.", fig.pos = 'H', warning = FALSE, message = FALSE}

# Aplicamos la primera diferencia al logaritmo de la serie
dipc <- diff(lipc)

# Volvemos a graficar la serie
autoplot(dipc) +
  labs(x = "Año",
       y = "IPC (primera diferencia)") +
  theme(panel.grid.minor = element_blank())

```

```{r, fig.align = 'center', fig.cap = "Funciones de Autocorrelación y Autocorrelación Parcial estimadas de de la primera diferencia del logaritmo del IPC anual (1937-2023).", fig.pos = 'H'}

# FAC
dipc_acf <- ggAcf(dipc, lag.max = 24, type = "correlation") +
  labs(x = "Rezago",
       y = "Autocorrelación",
       title = "")

# FACP
dipc_pacf <- ggAcf(dipc, lag.max = 24, type = "partial") +
  labs(x = "Rezago",
       y = "Autocorrelación parcial",
       title = "")

grid.arrange(dipc_acf, dipc_pacf)

```

### Modelo con constante

```{r}

# BIC - criterio para seleccionar la cantidad de rezagos
dipc_c <- ur.df(dipc, type = 'drift', selectlags = "BIC")
summary(dipc_c)

# Bajo esta especificación, no rechazamos que gamma = 0 (estadístico tau2)
# ni que gamma = a0 = 0 (estadístico phi1).
# Esto sugiere que existe una raíz unitaria sin drift (no hay crecimiento).

```

### Modelo sin constante y sin tendencia

```{r}

# BIC - criterio para seleccionar la cantidad de rezagos
dipc_n <- ur.df(dipc, type = 'none', selectlags = "BIC")
summary(dipc_n)
plot(dipc_n)

# Bajo esta especificación, no rechazamos que gamma = 0 (estadístico tau1).
# Concluimos que se trata de un proceso con una raíz unitaria sin drift.

```

## Serie diferenciada dos veces

### Gráfico y autocorrelogramas

```{r, fig.align = 'center', fig.cap = "Segunda diferencia regular del logaritmo del IPC anual entre 1937 y 2023.", fig.pos = 'H', warning = FALSE, message = FALSE}

# Aplicamos la primera diferencia al logaritmo de la serie
ddipc <- diff(lipc, differences = 2)

# Volvemos a graficar la serie
autoplot(ddipc) +
  labs(x = "Año",
       y = "IPC (segunda diferencia)") +
  theme(panel.grid.minor = element_blank())

```

```{r, fig.align = 'center', fig.cap = "Funciones de Autocorrelación y Autocorrelación Parcial estimadas de de la segunda diferencia del logartimo IPC anual (1937-2023).", fig.pos = 'H'}

# FAC
ddipc_acf <- ggAcf(ddipc, lag.max = 24, type = "correlation") +
  labs(x = "Rezago",
       y = "Autocorrelación",
       title = "")

# FACP
ddipc_pacf <- ggAcf(ddipc, lag.max = 24, type = "partial") +
  labs(x = "Rezago",
       y = "Autocorrelación parcial",
       title = "")

grid.arrange(ddipc_acf, ddipc_pacf)

```

### Modelo con constante

```{r}

# BIC - criterio para seleccionar la cantidad de rezagos
ddipc_c <- ur.df(ddipc, type = 'drift', selectlags = "BIC")
summary(ddipc_c)
plot(ddipc_c)

# Bajo esta especificación, rechazamos que gamma = 0 (estadístico tau2)
# y que gamma = a0 = 0 (estadístico phi1).
# Concluimos que la serie es estacionaria.

```

### Modelo sin constante ni tendencia

```{r}

# BIC - criterio para seleccionar la cantidad de rezagos
ddipc_n <- ur.df(ddipc, type = 'none', selectlags = "BIC")
summary(ddipc_n)
plot(ddipc_n)

# Bajo esta especificación, rechazamos que gamma = 0 (estadístico tau1).
# Concluimos que la serie diferenciada dos veces es estacionaria.

```

# PIB trimestral

## Datos

```{r, message = FALSE, warning = FALSE}

# Cargamos los datos

# Serie de PIB trimestral (IVF, 2016 = 100)
pib_turismo <- read_xlsx(here("Taller7_estacionalidad",
                              "IVF_PIB_1990_2023.xlsx")) %>% 
  rename("Fecha" = `...1`,
         "PIB" = IVF_PIB_UY_T) %>% 
  select(Fecha, PIB, Turismo)

pib_trimestral <- ts(pib_turismo$PIB,
                     start = c(1990,1),
                     end = c(2023, 4),
                     frequency = 4)

```

## Serie original

```{r, fig.align = 'center', fig.cap = "Evolución del PIB trimestral (Índice de Volumen Físico) entre 1990 y 2023.", fig.pos = 'H', warning = FALSE, message = FALSE}

# Graficamos la serie
autoplot(pib_trimestral) +
  labs(x = "Año",
       y = "PIB (IVF)") +
  theme(panel.grid.minor = element_blank())

```

### Test de Dickey-Fuller Aumentado

#### Modelo con constante y tendencia

```{r}

# Seleccionamos la cantidad de rezagos significativos

# 1 lag ## 1 rezago
pib_trimestral_ct_1 <- ur.df(pib_trimestral, type = 'trend', lags = 1)
summary(pib_trimestral_ct_1)
plot(pib_trimestral_ct_1) ## quedo toda la estac metida adentro

# 2 lags, ## todavia no logra captar 
pib_trimestral_ct_2 <- ur.df(pib_trimestral, type = 'trend', lags = 2)
summary(pib_trimestral_ct_2)
plot(pib_trimestral_ct_2)

# 3 lags
pib_trimestral_ct_3 <- ur.df(pib_trimestral, type = 'trend', lags = 3)
summary(pib_trimestral_ct_3)
plot(pib_trimestral_ct_3)

## con serie con estacionariedad, como la serie es trimestral, le pongo 4 rezagos. 

## veo q no me alcanza xq los residuos tienen que ser RB, queda mas limpito el FAC 

## el ultimo rezago tiene que ser significativo (me fijo en el p valor del summary)


# Bajo esta especificación, no rechazamos que gamma = 0 (estadístico tau3)
# ni que gamma = a2 = 0 (estadístico phi3).
# Rechazamos gamma = a0 = a2 = 0 (estadístico phi2).



# Esto sugiere que tenemos un proceso con raíz unitaria y drift.

## raiz unitaria con drift 
## como rexhazo los tau, no tengo tendencia deterministica ni constante (3)
```

#### Modelo con constante

```{r}

# Seleccionamos la cantidad de rezagos significativos

# 1 lag
pib_trimestral_c_1 <- ur.df(pib_trimestral, type = 'drift', lags = 1)
summary(pib_trimestral_c_1)
plot(pib_trimestral_c_1)

# 2 lags
pib_trimestral_c_2 <- ur.df(pib_trimestral, type = 'drift', lags = 2)
summary(pib_trimestral_c_2)
plot(pib_trimestral_c_2)

# 3 lags
pib_trimestral_c_3 <- ur.df(pib_trimestral, type = 'drift', lags = 3)
summary(pib_trimestral_c_3)
plot(pib_trimestral_c_3)

# Bajo esta especificación, no rechazamos que gamma = 0 (estadístico tau2)
# y rechazamos que gamma = a0 = 0 (estadístico phi1).
# Concluimos que se trata de un proceso con una raíz unitaria y drift.
## no rexhazo ho)  tiene raiz unitaria, no tiene sentido que no tenga constante

```

## Serie en logaritmos

```{r, fig.align = 'center', fig.cap = "Evolución del logaritmo del PIB trimestral a precios constantes entre 1870 y 2023.", fig.pos = 'H', warning = FALSE, message = FALSE}

# Aplicamos logaritmos a la serie para linealizar la tendencia
lpib_trimestral <- log(pib_trimestral)

# Volvemos a graficar la serie
autoplot(lpib_trimestral) +
  labs(x = "Año",
       y = "Ln(PIB)") +
  theme(panel.grid.minor = element_blank())

```

```{r, fig.align = 'center', fig.cap = "Funciones de Autocorrelación y Autocorrelación Parcial estimadas del logaritmo del PIB trimestral a precios constantes (1870-2023).", fig.pos = 'H'}

# FAC
# La serie no es estacionaria
lpib_trimestral_acf <- ggAcf(lpib_trimestral, lag.max = 24, type = "correlation") +
  labs(x = "Rezago",
       y = "Autocorrelación",
       title = "")

# FACP
lpib_trimestral_pacf <- ggAcf(lpib_trimestral, lag.max = 24, type = "partial") +
  labs(x = "Rezago",
       y = "Autocorrelación parcial",
       title = "")

grid.arrange(lpib_trimestral_acf, lpib_trimestral_pacf)

```

### Test de Dickey-Fuller Aumentado

#### Modelo con constante y tendencia

```{r}

# Seleccionamos la cantidad de rezagos significativos

# 1 lag
lpib_trimestral_ct_1 <- ur.df(lpib_trimestral, type = 'trend', lags = 1)
summary(lpib_trimestral_ct_1)
plot(lpib_trimestral_ct_1)

# 2 lags
lpib_trimestral_ct_2 <- ur.df(lpib_trimestral, type = 'trend', lags = 2)
summary(lpib_trimestral_ct_2)
plot(lpib_trimestral_ct_2)

# 3 lags
lpib_trimestral_ct_3 <- ur.df(lpib_trimestral, type = 'trend', lags = 3)
summary(lpib_trimestral_ct_3)
plot(lpib_trimestral_ct_3)

# Bajo esta especificación, no rechazamos que gamma = 0 (estadístico tau3)
# ni que gamma = a2 = 0 (estadístico phi3).
# Rechazamos gamma = a0 = a2 = 0 (estadístico phi2).
# Esto sugiere que tenemos un proceso con raíz unitaria y drift.

```

#### Modelo con constante

```{r}

# Seleccionamos la cantidad de rezagos significativos

# 1 lag
lpib_trimestral_c_1 <- ur.df(lpib_trimestral, type = 'drift', lags = 1)
summary(lpib_trimestral_c_1)
plot(lpib_trimestral_c_1)

# 2 lags
lpib_trimestral_c_2 <- ur.df(lpib_trimestral, type = 'drift', lags = 2)
summary(lpib_trimestral_c_2)
plot(lpib_trimestral_c_2)

# 3 lags
lpib_trimestral_c_3 <- ur.df(lpib_trimestral, type = 'drift', lags = 3)
summary(lpib_trimestral_c_3)
plot(lpib_trimestral_c_3)

# Bajo esta especificación, no rechazamos que gamma = 0 (estadístico tau2)
# y rechazamos que gamma = a0 = 0 (estadístico phi1).
# Concluimos que se trata de un proceso con una raíz unitaria y drift.

```

## Serie diferenciada

```{r, fig.align = 'center', fig.cap = "Primera diferencia regular del logaritmo del PIB trimestral a precios constantes entre 1870 y 2023.", fig.pos = 'H', warning = FALSE, message = FALSE}

# Aplicamos la primera diferencia al logaritmo de la serie
dpib_trimestral <- diff(lpib_trimestral)

# Volvemos a graficar la serie
autoplot(dpib_trimestral) +
  labs(x = "Año",
       y = "PIB (primera diferencia)") +
  theme(panel.grid.minor = element_blank())

```

```{r, fig.align = 'center', fig.cap = "Funciones de Autocorrelación y Autocorrelación Parcial estimadas de de la primera diferencia del logaritmo del PIB trimestral a precios constantes (1870-2023).", fig.pos = 'H'}

# FAC
dpib_trimestral_acf <- ggAcf(dpib_trimestral, lag.max = 24, type = "correlation") +
  labs(x = "Rezago",
       y = "Autocorrelación",
       title = "")

# FACP
dpib_trimestral_pacf <- ggAcf(dpib_trimestral, lag.max = 24, type = "partial") +
  labs(x = "Rezago",
       y = "Autocorrelación parcial",
       title = "")

grid.arrange(dpib_trimestral_acf, dpib_trimestral_pacf)

```

### Test de Dickey-Fuller Aumentado

#### Modelo con constante

```{r}

# Seleccionamos la cantidad de rezagos significativos

# 1 lag
dpib_trimestral_c_1 <- ur.df(dpib_trimestral, type = 'drift', lags = 1)
summary(dpib_trimestral_c_1)
plot(dpib_trimestral_c_1)

# 2 lags
dpib_trimestral_c_2 <- ur.df(dpib_trimestral, type = 'drift', lags = 2)
summary(dpib_trimestral_c_2)
plot(dpib_trimestral_c_2)

# Bajo esta especificación, rechazamos que gamma = 0 (estadístico tau2)
# y que gamma = a0 = 0 (estadístico phi1).
# Concluimos que se trata de un proceso sin raíces unitarias regulares.

```
