---
title: "Taller 7 - Estacionalidad"
subtitle: "Adaptado del taller 2022 de Federico Molina"
author: "Series Cronológicas 2024"
date: "Junio 2024"
#bibliography: [bibliografia.bib]
output:
  pdf_document:
    #toc: true
    fig_caption: true
    keep_tex: yes
    number_sections: yes
    citation_package: natbib
    extra_dependencies:
      bbm: null
      amsthm: null
      amsmath: null
      babel: spanish
      float: 
  html_document:
    df_print: paged
---

```{r setup, include = FALSE}

knitr::opts_chunk$set(echo = TRUE, tidy.opts = list(width.cutoff = 50), tidy = TRUE, fig.pos = 'H', out.extra = '', warning = FALSE, message = FALSE)

```

```{r, echo = FALSE}

# Cargamos las librerías
library(tidyverse)
library(here)
install.packages("here")
library(patchwork) # Para ordenar gráficos
library(forecast)
library(gridExtra)
library(readxl)
library(lmtest)
library(TSA)

install.packages("tsoutliers") 
library(tsoutliers)
library(lubridate)
# library(xts)

```

```{r, message = FALSE, warning = FALSE}

# Cargamos los datos

# Serie de PIB trimestral (IVF, 2016 = 100)
here()

pib_turismo <- read_xlsx(here("datos",
                              "IVF_PIB_1990_2023.xlsx")) %>% 
  rename("Fecha" = `...1`,
         "PIB" = IVF_PIB_UY_T) %>% 
  select(Fecha, PIB, Turismo)
pib <- ts(pib_turismo$PIB,
          start = c(1990,1),
          end = c(2023, 4),
          frequency = 4)

?ts
# Indicatriz con la cantidad de días de Turismo que caen en cada trimestre
n <- length(pib)
turismo <- pib_turismo$Turismo[1:n]
## los 7 cayeron en el segundo trimestre...

```

# Exploración de los datos

```{r, fig.align = 'center', fig.cap = "Evolución del PIB trimestral (Índice de Volumen Físico) entre 1990 y 2023.", fig.pos = 'H', warning = FALSE, message = FALSE}

# Graficamos la serie del PIB trimestral
autoplot(pib) +
  labs(x = "Fecha",
       y = "PIB") +
  theme(panel.grid.minor = element_blank())



```

```{r, fig.align = 'center', fig.cap = "Comportamiento trimestral del PIB (IVF) entre 1990 y 2023.", fig.pos = 'H'}

# La función ggmonthplot() permite observar el comportamiento por trimestre, mensual, etc.
# de una serie y tener un primer indicio de si existe un componente estacional o no
ggmonthplot(pib) +
  labs(x = "Trimestres",
       y = "PIB")
## grafica x sep cada trimestre , cuando se dif sugiere que hay estacionalidAD.
## dif medias x trim
## grafico negro no se apila respecto a la media.

```

```{r, fig.align = 'center', fig.cap = "Comportamiento por año del PIB (IVF) entre 1990 y 2023.", fig.pos = 'H'}

# La función ggseasonplot() permite comparar el comportamiento por año de una serie y
# advertir tendencias, estacionalidad, etc.
ggseasonplot(pib) +
  labs(color = "Año",
       x = "Trimestre",
       y = "PIB",
       title = "PIB (IVF) por año")
# ESTACIONALIDAD QUE NO ES MUY ESTABLE.

```

# Identificación del modelo

## Serie en logaritmos

```{r, fig.align = 'center', fig.cap = "Evolución del logaritmo del PIB trimestral (IVF) entre 1990 y 2023.", fig.pos = 'H', warning = FALSE, message = FALSE}

# Aplicamos el logaritmo a la serie original
lpib <- log(pib)

# Volvemos a graficar la serie
autoplot(lpib) +
  labs(x = "Año",
       y = "Logaritmo del PIB") +
  theme(panel.grid.minor = element_blank())

```

```{r, fig.align = 'center', fig.cap = "Funciones de Autocorrelación y Autocorrelación Parcial estimadas del logaritmo del PIB trimestral (1990-2023).", fig.pos = 'H'}

# FAC
install.packages("forecast")
library(forecast)

# La serie no es estacionaria
lpib_acf <- ggAcf(lpib, lag.max = 24, type = "correlation") +
  labs(x = "Rezago",
       y = "Autocorrelación",
       title = "")

# FACP
lpib_pacf <- ggAcf(lpib, lag.max = 24, type = "partial") +
  labs(x = "Rezago",
       y = "Autocorrelación parcial",
       title = "")

grid.arrange(lpib_acf, lpib_pacf)

## podemos ver que no es estacionaria 


```

## Serie diferenciada

### Primera diferencia regular

```{r, fig.align = 'center', fig.cap = "Evolución de la primera diferencia regular del logaritmo del PIB trimestral (IVF) entre 1990 y 2023.", fig.pos = 'H', warning = FALSE, message = FALSE}

# Diferenciamos la serie original (primera diferencia regular)
dpib <- diff(lpib)

# Volvemos a graficar la serie
autoplot(dpib) +
  labs(x = "Año",
       y = "PIB diferenciado") +
  theme(panel.grid.minor = element_blank())

```

```{r, fig.align = 'center', fig.cap = "Funciones de Autocorrelación y Autocorrelación Parcial estimadas para la primera diferencia regular del logaritmo del PIB trimestral (1990-2023).", fig.pos = 'H'}

# FAC
dpib_acf <- ggAcf(dpib, lag.max = 24, type = "correlation") +
  labs(x = "Rezago",
       y = "Autocorrelación",
       title = "")

# FACP
dpib_pacf <- ggAcf(dpib, lag.max = 24, type = "partial") +
  labs(x = "Rezago",
       y = "Autocorrelación parcial",
       title = "")

grid.arrange(dpib_acf, dpib_pacf)

## no se necesitaria hacer otra dif, se puede idem modelo.
## SI LA dif esta bien hecha, el desvio muestral cae

```

### Primera diferencia estacional

```{r, fig.align = 'center', fig.cap = "Evolución de la primera diferencia estacional del logaritmo del PIB trimestral (IVF) entre 1990 y 2023.", fig.pos = 'H', warning = FALSE, message = FALSE}

# Diferenciamos la serie original (primera diferencia estacional)
d4pib <- diff(lpib, lag = 4)
 sd(d4pib)

# Volvemos a graficar la serie
autoplot(d4pib) +
  labs(x = "Año",
       y = "PIB diferenciado") +
  theme(panel.grid.minor = element_blank())

```

```{r, fig.align = 'center', fig.cap = "Funciones de Autocorrelación y Autocorrelación Parcial estimadas para la primera diferencia estacional del logaritmo del PIB trimestral (1990-2023).", fig.pos = 'H'}

# FAC
d4pib_acf <- ggAcf(d4pib, lag.max = 24, type = "correlation") +
  labs(x = "Rezago",
       y = "Autocorrelación",
       title = "")

# FACP
d4pib_pacf <- ggAcf(d4pib, lag.max = 24, type = "partial") +
  labs(x = "Rezago",
       y = "Autocorrelación parcial",
       title = "")

grid.arrange(d4pib_acf, d4pib_pacf)
## (1,0,0) 

## Sarima(1,0,0)(0,1,1) primero la parte regular
## la primera caidad del facp me hace pensar a un AR(1)
```

### Primera diferencia regular y primera diferencia estacional

```{r, fig.align = 'center', fig.cap = "Evolución de la primera diferencia regular de la primera diferencia estacional del logaritmo del PIB trimestral (IVF) entre 1990 y 2023.", fig.pos = 'H', warning = FALSE, message = FALSE}

# Diferenciamos la serie original (primera diferencia estacional)
ddpib <- diff(d4pib, lag = 1)
# a la primera dif, le hago otra 
 sd(ddpib)

# Si volvemos a diferenciar, sobrediferenciamos y se incrementa el desvío de la serie
# dddpib <- diff(ddpib)
# sd(dddpib)

# Volvemos a graficar la serie
autoplot(ddpib) +
  labs(x = "Año",
       y = "PIB diferenciado") +
  theme(panel.grid.minor = element_blank())

```

```{r, fig.align = 'center', fig.cap = "Funciones de Autocorrelación y Autocorrelación Parcial estimadas para la primera diferencia regular de la primera diferencia estacional del logaritmo del PIB trimestral (1990-2023).", fig.pos = 'H'}

# FAC
ddpib_acf <- ggAcf(ddpib, lag.max = 24, type = "correlation") +
  labs(x = "Rezago",
       y = "Autocorrelación",
       title = "")

# FACP
ddpib_pacf <- ggAcf(ddpib, lag.max = 24, type = "partial") +
  labs(x = "Rezago",
       y = "Autocorrelación parcial",
       title = "")

grid.arrange(ddpib_acf, ddpib_pacf)
## tengo una dif regular y otra estacional 
## lo ve en el grafico en el FAC, 
## ve solo los multiplos
## llega a SARIMA(0,1,0)(0,1,1)
## Para que sea ar(1) tenes que ver lo mismo en facp que en fac 
## el orden lo ves en el fac

```

# Estimación del modelo

```{r}

# Probamos los modelos: SARIMA(1,0,0)(0,1,1) y SARIMA(0,1,0)(0,1,1)

# SARIMA(1,0,0)(0,1,1)
turismo
modelo1 <- Arima(y = pib, # Datos para estimar
                 order = c(1, 0, 0), # Orden del modelo
                 seasonal = c(0, 1, 1), # Parte estacional
                 lambda = 0, # Trabajamos con la serie en logaritmos
                 method = "ML",
                 xreg = turismo,
                 biasadj = TRUE)
coeftest(modelo1)

# SARIMA(0,1,0)(0,1,1)

modelo2 <- Arima(y = pib, # Datos para estimar
                 order = c(0, 1, 0), # Orden del modelo
                 seasonal = c(0, 1, 1), # Parte estacional
                 lambda = 0, # Trabajamos con la serie en logaritmos
                 method = "ML",
                 xreg = turismo,
                 biasadj = TRUE)
coeftest(modelo2)

## seguramente sea sig los dias de turismo 
```

# Diagnóstico del modelo

## Análisis gráfico de los residuos

### Modelo 1

```{r}

# Guardamos los residuos del modelo

# Residuos
residuos1 <- modelo1$residuals

# Residuos estandarizados
residuos1_est <- residuos1/sqrt(modelo1$sigma2)

# Buscamos el residuo máximo

max(abs(residuos1))
time(residuos1)[which.max(abs(residuos1))] # Junio 2020

max(abs(residuos1_est))
time(residuos1_est)[which.max(abs(residuos1_est))] # Junio 2020

```

```{r, fig.align = 'center', fig.cap = "Residuos de un modelo SARIMA(1,0,0)(0,1,1) para el logaritmo del PIB trimestral (IVF).", fig.pos = 'H'}

# Graficamos los residuos
grafico_residuos <- residuos1 %>% autoplot() +
  labs(x = "Fecha",
      y = "Residuos") +
  geom_hline(yintercept = 0, color = "red")

grafico_residuos_est <- residuos1_est %>% autoplot() +
  labs(x = "Fecha",
       y = "Residuos estandarizados") +
  geom_hline(yintercept = 0, color = "black") +
  geom_hline(yintercept = 3, color = "red", linetype = "dotted") +
  geom_hline(yintercept = -3, color = "red", linetype = "dotted")

grid.arrange(grafico_residuos, grafico_residuos_est)

# el unico que se sale d los 3 desv es 2020
```

### Modelo 2

```{r}

# Guardamos los residuos del modelo

# Residuos
residuos2 <- modelo2$residuals

# Residuos estandarizados
residuos2_est <- residuos2/sqrt(modelo2$sigma2)

# Buscamos el residuo máximo

max(abs(residuos2))
time(residuos2)[which.max(abs(residuos2))] # Junio 2020

max(abs(residuos2_est))
time(residuos2_est)[which.max(abs(residuos2_est))] # Junio 2020

```

```{r, fig.align = 'center', fig.cap = "Residuos de un modelo SARIMA(0,1,0)(0,1,1) para el logaritmo del PIB trimestral (IVF).", fig.pos = 'H'}

# Graficamos los residuos
grafico_residuos <- residuos2 %>% autoplot() +
  labs(x = "Fecha",
      y = "Residuos") +
  geom_hline(yintercept = 0, color = "red")

grafico_residuos_est <- residuos2_est %>% autoplot() +
  labs(x = "Fecha",
       y = "Residuos estandarizados") +
  geom_hline(yintercept = 0, color = "black") +
  geom_hline(yintercept = 3, color = "red", linetype = "dotted") +
  geom_hline(yintercept = -3, color = "red", linetype = "dotted")

grid.arrange(grafico_residuos, grafico_residuos_est)

## rudio blanco 

```

## Autocorrelación de los residuos

### Modelo 1

#### FAC y FACP de los residuos

```{r, fig.align = 'center', fig.cap = "Funciones de Autocorrelación y Autocorrelación Parcial estimadas de los residuos de un modelo SARIMA(1,0,0)(0,1,1) para el logaritmo del PIB trimestral (IVF).", fig.pos = 'H'}

# FAC
residuos1_acf <- ggAcf(residuos1, lag.max = 24, type = "correlation") +
  labs(x = "Rezago",
       y = "Autocorrelación",
       title = "")

# FACP
residuos1_pacf <- ggAcf(residuos1, lag.max = 24, type = "partial") +
  labs(x = "Rezago",
       y = "Autocorrelación parcial",
       title = "")

grid.arrange(residuos1_acf, residuos1_pacf)


```

#### Contraste de autocorrelación de los residuos

```{r}

# Test de Ljung-Box
# No se rechaza la hipótsis nula de no autocorrelación de los residuos
Box.test(residuos1,
         lag = 25,
         type = "Ljung-Box")


```

### Modelo 2

#### FAC y FACP de los residuos

```{r, fig.align = 'center', fig.cap = "Funciones de Autocorrelación y Autocorrelación Parcial estimadas de los residuos de un modelo SARIMA(0,1,0)(0,1,1) para el logaritmo del PIB trimestral (IVF).", fig.pos = 'H'}

# FAC
residuos2_acf <- ggAcf(residuos2, lag.max = 24, type = "correlation") +
  labs(x = "Rezago",
       y = "Autocorrelación",
       title = "")

# FACP
residuos2_pacf <- ggAcf(residuos2, lag.max = 24, type = "partial") +
  labs(x = "Rezago",
       y = "Autocorrelación parcial",
       title = "")

grid.arrange(residuos2_acf, residuos2_pacf)

## no intervenimos el modelo aun
```

#### Contraste de autocorrelación de los residuos

```{r}

# Test de Ljung-Box
# No se rechaza la hipótsis nula de no autocorrelación de los residuos
Box.test(residuos2,
         lag = 25,
         type = "Ljung-Box")

```

## Normalidad de los residuos

### Modelo 1

#### QQ-plot de los residuos

```{r, fig.align = 'center', fig.cap = "QQ-plot de los residuos de un modelo SARIMA(1,0,0)(0,1,1) para el logaritmo del PIB trimestral (IVF).", fig.pos = 'H', message = FALSE, warning = FALSE}

# Armamos el QQ-plot de los residuos
ggplot(residuos1, aes(sample = residuos1)) + 
  stat_qq() + 
  stat_qq_line(color = "red") +
  labs(x = "Cuantiles teóricos",
       y = "Cuantiles de la muestra")

```

#### Histograma de los residuos

```{r, fig.align = 'center', fig.cap = "Histograma de los residuos de un modelo SARIMA(1,0,0)(0,1,1) para el logaritmo del PIB trimestral (IVF). La línea roja corresponde a una densidad normal con media y desvío muestrales igual al de los residuos.", fig.pos = 'H', message = FALSE, warning = FALSE}

# Hacemos un histograma de los residuos
ggplot(data = residuos1) +
  geom_histogram(aes(x = residuos1,y = ..density..)) +
  stat_function(fun = dnorm,
                args = list(mean = mean(residuos1),
                            sd = sd(residuos1)),
                col = "red",
                size = 1) +
  labs(x = "Residuos",
       y = "Densidad")

```

#### Contrastes de normalidad de los residuos

```{r}

# Tests de Shapiro y Jarque-Bera
# Se rechaza la hipótesis nula de normalidad
shapiro.test(residuos1)
JarqueBera.test(residuos1)

```

### Modelo 2

#### QQ-plot de los residuos

```{r, fig.align = 'center', fig.cap = "QQ-plot de los residuos de un modelo SARIMA(0,1,0)(0,1,1) para el logaritmo del PIB trimestral (IVF).", fig.pos = 'H', message = FALSE, warning = FALSE}

# Armamos el QQ-plot de los residuos
ggplot(residuos2, aes(sample = residuos2)) + 
  stat_qq() + 
  stat_qq_line(color = "red") +
  labs(x = "Cuantiles teóricos",
       y = "Cuantiles de la muestra")

```

#### Histograma de los residuos

```{r, fig.align = 'center', fig.cap = "Histograma de los residuos de un modelo SARIMA(0,1,0)(0,1,1) para el logaritmo del PIB trimestral (IVF). La línea roja corresponde a una densidad normal con media y desvío muestrales igual al de los residuos.", fig.pos = 'H', message = FALSE, warning = FALSE}

# Hacemos un histograma de los residuos
ggplot(data = residuos2) +
  geom_histogram(aes(x = residuos2,y = ..density..)) +
  stat_function(fun = dnorm,
                args = list(mean = mean(residuos2),
                            sd = sd(residuos2)),
                col = "red",
                size = 1) +
  labs(x = "Residuos",
       y = "Densidad")

```

#### Contrastes de normalidad de los residuos

```{r}

# Tests de Shapiro y Jarque-Bera
# Se rechaza la hipótesis nula de normalidad
shapiro.test(residuos2)
JarqueBera.test(residuos2)

```

# Detección de outliers y reestimación

## Modelo 1

```{r}
## interviene los outliers 
## el efecto que quiero ver va en xreg 
## el significativo, cual es la tasa de crec menor x cada dia de turimo(inter)
## tengo un nivel de prod menor 
# Probamos una función de detección automática de outliers
outliers1 <- tso(lpib, tsmethod = "arima",
                 args.tsmethod = list(order = c(1, 0, 0),
                                      seasonal = list(order = c(0, 1, 1))),
                 xreg = turismo)
outliers1

# Graficamos el efecto de los outliers
plot.tsoutliers(outliers1)

# Obtenemos la indicatriz para incluir como regresor externo
xreg1 <- outliers.effects(outliers1$outliers, length(lpib))
head(xreg1)

```

```{r}

# Reestimamos el modelo 1

# SARIMA(1,0,0)(0,1,1)

modelo1 <- Arima(y = pib, # Datos para estimar
                 order = c(1, 0, 0), # Orden del modelo
                 seasonal = c(0, 1, 1), # Parte estacional
                 lambda = 0, # Trabajamos con la serie en logaritmos
                 method = "ML",
                 xreg = cbind(turismo, xreg1),
                 biasadj = TRUE)
coeftest(modelo1)

```

## Modelo 2

```{r}

# Probamos una función de detección automática de outliers
outliers2 <- tso(lpib, tsmethod = "arima",
                 args.tsmethod = list(order = c(0, 1, 0),
                                      seasonal = list(order = c(0, 1, 1))),
                 xreg = turismo)
outliers2
## encuentra de manera auto los ouliers 
# Graficamos el efecto de los outliers
plot.tsoutliers(outliers2)
## en azul la serie ajustad y en puntitos los outliers
# Obtenemos la indicatriz para incluir como regresor externo
xreg2 <- outliers.effects(outliers2$outliers, length(lpib))
head(xreg2)


```

```{r}

# Reestimamos el modelo 2

# SARIMA(0,1,0)(0,1,1)

modelo2 <- Arima(y = pib, # Datos para estimar
                 order = c(0, 1, 0), # Orden del modelo
                 seasonal = c(0, 1, 1), # Parte estacional
                 lambda = 0, # Trabajamos con la serie en logaritmos
                 method = "ML",
                 xreg = cbind(turismo, xreg2),
                 biasadj = TRUE)
coeftest(modelo2)

```

# Segundo diagnóstico del modelo

## Análisis gráfico de los residuos

### Modelo 1

```{r}

# Guardamos los residuos del modelo

# Residuos
residuos1 <- modelo1$residuals

# Residuos estandarizados
residuos1_est <- residuos1/sqrt(modelo1$sigma2)

# Buscamos el residuo máximo

max(abs(residuos1))
time(residuos1)[which.max(abs(residuos1))] # Marzo 2016

max(abs(residuos1_est))
time(residuos1_est)[which.max(abs(residuos1_est))] # Marzo 2016

```

```{r, fig.align = 'center', fig.cap = "Residuos de un modelo SARIMA(1,0,0)(0,1,1) intervenido por outliers para el logaritmo del PIB trimestral (IVF).", fig.pos = 'H'}

# Graficamos los residuos
grafico_residuos <- residuos1 %>% autoplot() +
  labs(x = "Fecha",
      y = "Residuos") +
  geom_hline(yintercept = 0, color = "red")

grafico_residuos_est <- residuos1_est %>% autoplot() +
  labs(x = "Fecha",
       y = "Residuos estandarizados") +
  geom_hline(yintercept = 0, color = "black") +
  geom_hline(yintercept = 3, color = "red", linetype = "dotted") +
  geom_hline(yintercept = -3, color = "red", linetype = "dotted")

grid.arrange(grafico_residuos, grafico_residuos_est)

```

### Modelo 2

```{r}

# Guardamos los residuos del modelo

# Residuos
residuos2 <- modelo2$residuals

# Residuos estandarizados
residuos2_est <- residuos2/sqrt(modelo2$sigma2)

# Buscamos el residuo máximo

max(abs(residuos2))
time(residuos2)[which.max(abs(residuos2))] # Marzo 2016

max(abs(residuos2_est))
time(residuos2_est)[which.max(abs(residuos2_est))] # Marzo 2016

```

```{r, fig.align = 'center', fig.cap = "Residuos de un modelo SARIMA(0,1,0)(0,1,1) intervenido por outliers para el logaritmo del PIB trimestral (IVF).", fig.pos = 'H'}

# Graficamos los residuos
grafico_residuos <- residuos2 %>% autoplot() +
  labs(x = "Fecha",
      y = "Residuos") +
  geom_hline(yintercept = 0, color = "red")

grafico_residuos_est <- residuos2_est %>% autoplot() +
  labs(x = "Fecha",
       y = "Residuos estandarizados") +
  geom_hline(yintercept = 0, color = "black") +
  geom_hline(yintercept = 3, color = "red", linetype = "dotted") +
  geom_hline(yintercept = -3, color = "red", linetype = "dotted")

grid.arrange(grafico_residuos, grafico_residuos_est)

```

## Autocorrelación de los residuos

### Modelo 1

#### FAC y FACP de los residuos

```{r, fig.align = 'center', fig.cap = "Funciones de Autocorrelación y Autocorrelación Parcial estimadas de los residuos de un modelo SARIMA(1,0,0)(0,1,1) intervenido por outliers para el logaritmo del PIB trimestral (IVF).", fig.pos = 'H'}

# FAC
residuos1_acf <- ggAcf(residuos1, lag.max = 24, type = "correlation") +
  labs(x = "Rezago",
       y = "Autocorrelación",
       title = "")

# FACP
residuos1_pacf <- ggAcf(residuos1, lag.max = 24, type = "partial") +
  labs(x = "Rezago",
       y = "Autocorrelación parcial",
       title = "")

grid.arrange(residuos1_acf, residuos1_pacf)

```

#### Contraste de autocorrelación de los residuos

```{r}

# Test de Ljung-Box
# No se rechaza la hipótsis nula de no autocorrelación de los residuos
Box.test(residuos1,
         lag = 25,
         type = "Ljung-Box")

```

### Modelo 2

#### FAC y FACP de los residuos

```{r, fig.align = 'center', fig.cap = "Funciones de Autocorrelación y Autocorrelación Parcial estimadas de los residuos de un modelo SARIMA(0,1,0)(0,1,1) intervenido por outliers para el logaritmo del PIB trimestral (IVF).", fig.pos = 'H'}

# FAC
residuos2_acf <- ggAcf(residuos2, lag.max = 24, type = "correlation") +
  labs(x = "Rezago",
       y = "Autocorrelación",
       title = "")

# FACP
residuos2_pacf <- ggAcf(residuos2, lag.max = 24, type = "partial") +
  labs(x = "Rezago",
       y = "Autocorrelación parcial",
       title = "")

grid.arrange(residuos2_acf, residuos2_pacf)
## hace el autocorr para ver si le falta algo en el modelo 



```

#### Contraste de autocorrelación de los residuos

```{r}

# Test de Ljung-Box
# No se rechaza la hipótsis nula de no autocorrelación de los residuos
Box.test(residuos2,
         lag = 25,
         type = "Ljung-Box")

```

## Normalidad de los residuos

### Modelo 1

#### QQ-plot de los residuos

```{r, fig.align = 'center', fig.cap = "QQ-plot de los residuos de un modelo SARIMA(1,0,0)(0,1,1) intervenido por outliers para el logaritmo del PIB trimestral (IVF).", fig.pos = 'H', message = FALSE, warning = FALSE}

# Armamos el QQ-plot de los residuos
ggplot(residuos1, aes(sample = residuos1)) + 
  stat_qq() + 
  stat_qq_line(color = "red") +
  labs(x = "Cuantiles teóricos",
       y = "Cuantiles de la muestra")

```

#### Histograma de los residuos

```{r, fig.align = 'center', fig.cap = "Histograma de los residuos de un modelo SARIMA(1,0,0)(0,1,1) intervenido por outliers para el logaritmo del PIB trimestral (IVF). La línea roja corresponde a una densidad normal con media y desvío muestrales igual al de los residuos.", fig.pos = 'H', message = FALSE, warning = FALSE}

# Hacemos un histograma de los residuos
ggplot(data = residuos1) +
  geom_histogram(aes(x = residuos1,y = ..density..)) +
  stat_function(fun = dnorm,
                args = list(mean = mean(residuos1),
                            sd = sd(residuos1)),
                col = "red",
                size = 1) +
  labs(x = "Residuos",
       y = "Densidad")

```

#### Contrastes de normalidad de los residuos

```{r}

# Tests de Shapiro y Jarque-Bera
# No se rechaza la hipótesis nula de normalidad
shapiro.test(residuos1)
JarqueBera.test(residuos1)

```

### Modelo 2

#### QQ-plot de los residuos

```{r, fig.align = 'center', fig.cap = "QQ-plot de los residuos de un modelo SARIMA(0,1,0)(0,1,1) intervenido por outliers para el logaritmo del PIB trimestral (IVF).", fig.pos = 'H', message = FALSE, warning = FALSE}

# Armamos el QQ-plot de los residuos
ggplot(residuos2, aes(sample = residuos2)) + 
  stat_qq() + 
  stat_qq_line(color = "red") +
  labs(x = "Cuantiles teóricos",
       y = "Cuantiles de la muestra")

```

#### Histograma de los residuos

```{r, fig.align = 'center', fig.cap = "Histograma de los residuos de un modelo SARIMA(0,1,0)(0,1,1) intervenido por outliers para el logaritmo del PIB trimestral (IVF). La línea roja corresponde a una densidad normal con media y desvío muestrales igual al de los residuos.", fig.pos = 'H', message = FALSE, warning = FALSE}

# Hacemos un histograma de los residuos
ggplot(data = residuos2) +
  geom_histogram(aes(x = residuos2,y = ..density..)) +
  stat_function(fun = dnorm,
                args = list(mean = mean(residuos2),
                            sd = sd(residuos2)),
                col = "red",
                size = 1) +
  labs(x = "Residuos",
       y = "Densidad")

```

#### Contrastes de normalidad de los residuos

```{r}

# Tests de Shapiro y Jarque-Bera
# No se rechaza la hipótesis nula de normalidad
shapiro.test(residuos2)
JarqueBera.test(residuos2)

```

# Predicción

## Modelo 1

```{r}

# Especificamos el horizonte predicción h (cantidad de pasos)
h <- 8

# Especificamos las indicatrices para predecir

turismo_pred <- c(7, 0, 0, 0, 0, 7, 0, 0) ## ARMO PARA 2024 Y 2025 ,CAEN EN EL PRIMER TRIMESTRE Y SEGUNDO RESPECTIVAMENTE 
turismo_pred

newxreg1 <- outliers.effects(outliers1$outliers, length(pib) + h)
newxreg1 <- newxreg1[(length(pib) + 1):(length(pib) + h),]
newxreg1

```

```{r, message = FALSE, warning = FALSE}

# Obtenemos las predicciones (debemos incluir un regresor externo)
predicciones1 <- forecast(modelo1, h = h, 
                          xreg = cbind(turismo_pred, newxreg1),
                          biasadj = TRUE)
predicciones1
## es un indice, no me dice nada viendolo asi 
```

```{r, fig.align = 'center', fig.cap = "Predicciones a 8 pasos de un SARIMA(1,0,0)(0,1,1) intervenido por outliers para el logaritmo del PIB trimestral (IVF). Se consideraron intervalos de confianza entre el 51\\% y 99\\%.", fig.pos = 'H', message = FALSE, warning = FALSE}

# Graficamos las predicciones mediante un fan chart
predicciones1 <- forecast(modelo1, h = h, 
                          
                          xreg = cbind(turismo_pred, newxreg1),
                          fan = TRUE,
                          biasadj = TRUE)
autoplot(predicciones1) +
  labs(x = "Fecha",
       y = "PIB (precios constantes)",
       title = "")

```

## Modelo 2

```{r}

# Especificamos el horizonte predicción h (cantidad de pasos)
h <- 8

# Especificamos las indicatrices para predecir

turismo_pred <- c(7, 0, 0, 0, 0, 7, 0, 0)
turismo_pred

newxreg2 <- outliers.effects(outliers2$outliers, length(pib) + h)
newxreg2 <- newxreg2[(length(pib) + 1):(length(pib) + h),]
newxreg2

```

```{r, message = FALSE, warning = FALSE}

# Obtenemos las predicciones (debemos incluir un regresor externo)
predicciones2 <- forecast(modelo2, h = h, 
                          xreg = cbind(turismo_pred, newxreg2),
                          biasadj = TRUE)
predicciones2

```

```{r, fig.align = 'center', fig.cap = "Predicciones a 8 pasos de un SARIMA(1,0,0)(0,1,1) intervenido por outliers para el logaritmo del PIB trimestral (IVF). Se consideraron intervalos de confianza entre el 51\\% y 99\\%.", fig.pos = 'H', message = FALSE, warning = FALSE}

# Graficamos las predicciones mediante un fan chart
predicciones2 <- forecast(modelo2, h = h,
                          xreg = cbind(turismo_pred, newxreg2),
                          fan = TRUE,
                          biasadj = TRUE)
autoplot(predicciones2) +
  labs(x = "Fecha",
       y = "PIB (precios constantes)",
       title = "")

```

# Validación de las predicciones

## Modelo 1

```{r}

# Definimos una muestra de entrenamiento ("training set") hasta el 2022 inclusive
train1 <- window(pib, end = c(2022, 4))
train1_reg <- cbind(turismo[1:length(train1)],
                    xreg1[1:length(train1),])
nrow(train1_reg) == length(train1) # La indicatriz es del largo correcto

# Dejamos las observaciones del 2023 como conjunto de entrenamiento ("test set")
test1 <- window(pib, start = c(2023, 1))
n1 <- length(test1)

```

```{r}

# Estimamos el modelo para el training set (incluimos una variable indicatriz)
modelo1_train <- Arima(y = train1,
                       order = c(1, 0, 0),
                       seasonal = c(0, 1, 1),
                       lambda = 0,
                       xreg = train1_reg,
                       biasadj = TRUE)

```

```{r}

# Creamos una variable indicatriz para predecir en el test set
test1_reg <- cbind(turismo[(length(train1) + 1):nrow(xreg1)],
                   xreg1[(length(train1) + 1):nrow(xreg1),])
nrow(test1_reg) == length(test1) # La indicatriz es del largo correcto

```

```{r}

# Predecimos fuera de la muestra (el horizonte de predicción será igual
# al largo del test set)
pred_test1 <- forecast(modelo1_train,
                       h = n1,
                       xreg = test1_reg,
                       biasadj = TRUE)

```

```{r, fig.align = 'center', fig.cap = "Predicciones en el conjunto de prueba un modelo SARIMA(1,0,0)(0,1,1) intervenido por outliers. La línea azul corresponde a las predicciones.", fig.pos = 'H'}

# Graficamos las predicciones obtenidas
autoplot(pred_test1) +
  autolayer(pib, color = "black") +
  labs(x = "Fecha",
       y = "PIB (precios constantes)",
       title = "")
## parece que el IC contiene al valor verdadero, el predicho se parece a la estimacion puntual 
```

```{r}
## a 4 pasos tengo un error de...
# Obtenemos los errores de predicción fuera de la muestra
# El segundo argumento de la función accuracy() corresponde al verdadero
# valor de la serie (conjunto de prueba)
accuracy(pred_test1, test1)

```

## Modelo 2

```{r}

# Definimos una muestra de entrenamiento ("training set") hasta el 2022 inclusive
train2 <- window(pib, end = c(2022, 4))
train2_reg <- cbind(turismo[1:length(train2)],
                    xreg2[1:length(train2),])
nrow(train2_reg) == length(train2) # La indicatriz es del largo correcto

# Dejamos las observaciones del 2023 como conjunto de entrenamiento ("test set")
test2 <- window(pib, start = c(2023, 1))
n2 <- length(test2)

```

```{r}

# Estimamos el modelo para el training set (incluimos una variable indicatriz)
modelo2_train <- Arima(y = train2,
                       order = c(0, 1, 0),
                       seasonal = c(0, 1, 1),
                       lambda = 0,
                       xreg = train2_reg,
                       biasadj = TRUE)

```

```{r}

# Creamos una variable indicatriz para predecir en el test set
test2_reg <- cbind(turismo[(length(train2) + 1):nrow(xreg2)],
                   xreg2[(length(train2) + 1):nrow(xreg2),])
nrow(test2_reg) == length(test2) # La indicatriz es del largo correcto

```

```{r}

# Predecimos fuera de la muestra (el horizonte de predicción será igual
# al largo del test set)
pred_test2 <- forecast(modelo2_train,
                       h = n2,
                       xreg = test2_reg,
                       biasadj = TRUE)

```

```{r, fig.align = 'center', fig.cap = "Predicciones en el conjunto de prueba un modelo SARIMA(0,1,0)(0,1,1) intervenido por outliers. La línea azul corresponde a las predicciones.", fig.pos = 'H'}

# Graficamos las predicciones obtenidas
autoplot(pred_test2) +
  autolayer(pib, color = "black") +
  labs(x = "Fecha",
       y = "PIB (precios constantes)",
       title = "")

```

```{r}

# Obtenemos los errores de predicción fuera de la muestra
# El segundo argumento de la función accuracy() corresponde al verdadero
# valor de la serie (conjunto de prueba)
accuracy(pred_test2, test2)

```

# Predicciones de tasas de crecimiento
## la tasa es promedio contra promedio 
## Modelo 1

```{r}

# Calculamos las tasas de crecimiento interanual del PIB trimestral

# Armamos la serie completa con predicciones del IVF
PIB <- data.frame(Fecha = seq(from = as.Date("1990-01-01"),
                                      to = as.Date("2025-10-01"),
                                      by = "quarter"),
                  PIB = c(pib, predicciones1$mean))

# writexl::write_xlsx(PIB, "PIB_proyecciones1.xlsx")

# Calculamos las tasas de crecimiento
crecimiento2024 <- (((PIB %>% 
                        filter(year(Fecha) == 2024) %>% 
                        pull(PIB) %>% 
                        mean())/
                       (PIB %>% 
                          filter(year(Fecha) == 2023) %>% 
                          pull(PIB) %>% mean()))-1)*100
crecimiento2025 <- (((PIB %>% 
                        filter(year(Fecha) == 2025) %>% 
                        pull(PIB) %>% 
                        mean())/
                       (PIB %>% 
                          filter(year(Fecha) == 2024) %>% 
                          pull(PIB) %>% mean()))-1)*100

# Armamos un cuadro con las tasas de crecimiento
data.frame("Año" = c(2024, 2025),
           "Crecimiento" = paste0(round(c(crecimiento2024,
                                          crecimiento2025), 1),"%"))


```

## Modelo 2

```{r}

# Calculamos las tasas de crecimiento interanual del PIB trimestral

# Armamos la serie completa con predicciones del IVF
PIB <- data.frame(Fecha = seq(from = as.Date("1990-01-01"),
                                      to = as.Date("2025-10-01"),
                                      by = "quarter"),
                  PIB = c(pib, predicciones2$mean))

# writexl::write_xlsx(PIB, "PIB_proyecciones2.xlsx")

# Calculamos las tasas de crecimiento
crecimiento2024 <- (((PIB %>% 
                        filter(year(Fecha) == 2024) %>% 
                        pull(PIB) %>% 
                        mean())/
                       (PIB %>% 
                          filter(year(Fecha) == 2023) %>% 
                          pull(PIB) %>% mean()))-1)*100
crecimiento2025 <- (((PIB %>% 
                        filter(year(Fecha) == 2025) %>% 
                        pull(PIB) %>% 
                        mean())/
                       (PIB %>% 
                          filter(year(Fecha) == 2024) %>% 
                          pull(PIB) %>% mean()))-1)*100

# Armamos un cuadro con las tasas de crecimiento
data.frame("Año" = c(2024, 2025),
           "Crecimiento" = paste0(round(c(crecimiento2024,
                                          crecimiento2025), 1),"%"))

```
